ACORDAO-COMPLETO-2494485

ACÓRDÃO 10896/2021 ATA 30/2021 - SEGUNDA CÂMARA

VISTOS, relatados e discutidos estes autos de prestação de contas anuais relativa ao exercício de 2016, da Companhia Nacional de Abastecimento;
ACORDAM os Ministros do Tribunal de Contas da União, reunidos em sessão de Segunda Câmara, ante as razões expostas pelo Relator e com fundamento no art. 71, inciso II, da Constituição Federal, em:
9.1. julgar, com fundamento nos artigos 1º, inciso I, 16, inciso I, 17 e 23, inciso I, da Lei 8.443/1992 c/c os arts. 1º, inciso I, 207 e 214, inciso I, do Regimento Interno do TCU, regulares as contas dos Srs. Igo dos Santos Nascimento, Arno Jerke Junior, Cleiton dos Santos Araújo, Cleide Edvirges Santos Laia, Danilo Borges dos Santos, Eumar Roberto Novacki, Francisco de Assis da Silva Lopes, Francisco Marcelo Rodrigues Bezerra, Katia Terezinha Coelho da Rocha, Marcus Luis Hartmann, Maria Emília Mendonça Pedroza Jaber, Raphael Vianna de Menezes, Tatiana Lipovetskaia Palermo e Tânia Mara Garib, dando-lhes quitação plena;
9.2. julgar, com fundamento nos artigos 1º, inciso I, 16, inciso II, 18 e 23, inciso II, da Lei 8.443/1992, c/c os arts. 1º, inciso I, 208 e 214, inciso II, do Regimento Interno, regulares com ressalva as contas dos responsáveis a seguir, em face das falhas adiante apontadas, dando-lhes quitação: 
9.2.1. Lineu Olímpio de Souza: omissão quanto ao efetivo acompanhamento e supervisão das atividades de responsabilidade da "Comissão Contrato Conab-BB 30/2013", em desatendimento ao comportamento esperado e exigido pelo princípio constitucional da eficiência (art. 37, da CF de 1988) e pelo art. 14, inciso I, do Regimento Interno da Conab (itens 98-137 da instrução) ;
9.2.2. Roberto Naves e Siqueira: autorização do 2º Termo Aditivo do Contrato Conab 30/2013, sem adoção de providências de sua alçada com vistas a mitigar o risco de não reescalonamento total dos serviços, em desatendimento ao comportamento esperado e exigido pelo art. 77, incisos I e II, do Estatuto Social da Conab, c/c art. 12, incisos IV e VI, do Regimento Interno da Conab (itens 157-167 da instrução) ;
9.2.3. Rogério Luiz Zeraik Abdalla: autorização do 2º Termo Aditivo do Contrato Conab 30/2013, sem adoção de providências de sua alçada com vistas a mitigar o risco de não reescalonamento total dos serviços, em desatendimento ao comportamento esperado e exigido pelo art. 77, incisos I e II, do Estatuto Social da Conab, c/c art. 12, incisos IV e VI, do Regimento Interno da Conab (itens 168-182 da instrução) ;
9.2.4. João Marcelo Intini: autorização do 2º Termo Aditivo do Contrato Conab 30/2013, sem adoção de providências de sua alçada com vistas a mitigar o risco de não reescalonamento total dos serviços, em desatendimento ao comportamento esperado e exigido pelo art. 77, incisos I e II, do Estatuto Social da Conab, c/c art. 12, incisos IV e VI, do Regimento Interno da Conab (itens 168-182 da instrução) ;
9.3. encaminhar cópia desta deliberação e da instrução à peça 70 à Companhia Nacional de Abastecimento (Conab) ;
9.4. arquivar os presentes autos, com fundamento no art. 169, III, do Regimento Interno do TCU.

Prestação de contas do da Companhia Nacional de Abastecimento (Conab), empresa pública vinculada ao Ministério da Agricultura, Pecuária e Abastecimento  MAPA, relativa ao exercício de 2016.

Segunda Câmara

Companhia Nacional de Abastecimento.

3. Responsáveis:
3.1. Responsáveis: Arno Jerke Junior (XXX.670.441-XX); Cleide Edvirges Santos Laia (XXX.438.446-XX); Cleiton dos Santos Araujo (XXX.631.201-XX); Danilo Borges dos Santos (XXX.620.601-XX); Eumar Roberto Novacki (XXX.595.981-XX); Francisco Marcelo Rodrigues Bezerra (XXX.486.791-XX); Francisco de Assis da Silva Lopes (XXX.228.158-XX); Igo dos Santos Nascimento (XXX.581.971-XX); João Marcelo Intini (XXX.479.028-XX); Katia Terezinha Coelho da Rocha (XXX.733.501-XX); Lineu Olímpio de Souza (XXX.715.001-XX); Marcus Luis Hartmann (XXX.689.249-XX); Maria Emilia Mendonca Pedroza Jaber (XXX.358.801-XX); Raphael Vianna de Menezes (XXX.027.474-XX); Roberto Naves e Siqueira (XXX.770.701-XX); Rogério Luiz Zeraik Abdalla (XXX.180.409-XX); Tania Mara Garib (XXX.829.951-XX); Tatiana Lipovetskaia Palermo (XXX.553.608-XX).

13.1. Ministros presentes: Bruno Dantas (Presidente), Augusto Nardes (Relator), Aroldo Cedraz e Raimundo Carreiro.
13.2. Ministro-Substituto presente: André Luís de Carvalho.

ACORDAO-COMPLETO-2511508

Acórdão 651/2022 - Segunda Câmara

AUGUSTO NARDES

Transcrevo a seguir, com os ajustes de forma pertinentes, instrução elaborada pela auditora da Secretaria de Controle Externo da Agricultura e do Meio Ambiente (peça 70) , que teve a anuência do seu corpo diretivo (peças 71 e 72 74) e do Ministério Público junto ao TCU (peça 87) :
"INTRODUÇÃO
1.	Trata-se de prestação de contas anual da Companhia Nacional de Abastecimento - Conab, empresa pública vinculada ao Ministério da Agricultura, Pecuária e Abastecimento - MAPA, relativa ao exercício de 2016.
2.	A prestação de contas contempla as informações referentes à atuação das Superintendências Regionais da Companhia nos Estados, conforme disposições da Instrução Normativa - TCU 63/2010, Decisão Normativa - TCU 154/2016 e Portaria-TCU 59/2017, e foi apresentada ao Tribunal por meio do Sistema e-Contas. O Relatório de Gestão (RG) foi oportunamente publicado no Portal TCU.
3.	As peças de responsabilidade do Órgão de Controle Interno foram apresentadas pela Secretaria Federal de Controle Interno (SFC/CGU) , que certificou pela irregularidade as contas do Presidente e do Diretor de Operações e Abastecimento da Companhia, ressalvou as contas de outros três membros da Diretoria Colegiada (Matriz, peça 11) e concluiu pela regularidade em relação às contas dos demais gestores (peças 8-10) .
4.	A Empresa foi criada por meio da Lei 8.029/1990, a partir da fusão da Companhia de Financiamento da Produção, da Companhia Brasileira de Alimentos e da Companhia Brasileira de Armazenamento, e caracteriza-se como empresa estatal dependente, com capital 100% pertencente à União.
5.	Tem como competência institucional gerir as políticas agropecuárias e de abastecimento, visando, dentre outros, garantir preços mínimos ao produtor, abastecimento regular de produtos alimentícios a preços acessíveis ao consumidor e atendimento das necessidades básicas da sociedade, preservando e estimulando os mecanismos de mercado.
HISTÓRICO 
6.	Em análise preliminar realizada por esta Secex Agroambiental (peça 25) , foram verificadas a conformidade das peças do processo e a composição do rol de responsáveis, aspectos esses que foram considerados adequados. Foram levantados, também, os processos conexos e os de contas de exercícios anteriores, os quais não são capazes de influenciar o mérito das contas dos responsáveis deste processo (peça 25, p. 2-3) .
7.	Foi definido, ainda, o escopo de análise, com ênfase para os seguintes temas (peça 25, p. 4) :
a) Contagem de estoque;
b) Defesa judicial;
c) Contrato Conab 30/2013.
8.	Para a obtenção de esclarecimentos, foram realizadas reuniões técnicas com gestores e servidores da Conab, bem como solicitados documentos e relatórios complementares, que foram prontamente disponibilizados pela Unidade Jurisdicionada (peças 19-24) . 
9.	Avaliado o tópico "c", acima, foram propostas e realizadas as audiências descritas naquela oportunidade, as quais serão relatadas no item específico desta instrução.
10.	Para o presente momento resta a avaliação dos principais objetivos e resultados da gestão de 2016 da Conab, dos tópicos "a" e "b", acima transcritos, e das razões de justificativas apresentadas.
EXAME TÉCNICO
I - Principais objetivos e resultados da gestão
11.	Os principais objetivos finalísticos definidos no planejamento estratégico da Conab para 2016 foram detalhados no Relatório de Gestão (peça 1, p. 17-40, 78-81 e 82-85) e resumidos no Apêndice I desta instrução. São eles:
a) assegurar a execução efetiva da política de garantia do preço mínimo;
b) fortalecer a atuação do segmento da agricultura familiar;
c) atuar proativamente na formação e gestão dos estoques públicos;
d) otimizar a utilização da rede armazenadora própria;
e) estar apta para atender os programas sociais e emergenciais de distribuição de alimentos;
f) organizar e fortalecer o comércio varejista de pequeno porte;
g) articular a modernização do mercado de hortigranjeiros.
12.	Considerando os objetivos básicos da Conab (art. 16, p. único, da Lei 8.029/1990) , as ações orçamentárias efetivamente empenhadas durante o exercício (Apêndice I) e o escopo estabelecido para a presente análise (tópico Histórico) , passa-se à avaliação dos itens "a", "c" e "d".
"a" - Assegurar a execução efetiva da política de garantia do preço mínimo
13.	A Política de Garantia de Preços Mínimos (PGPM) foi idealizada, em linhas gerais, para garantir renda mínima aos produtores agropecuários, formar estoques públicos e regular a oferta de produtos da agricultura básica.
14.	A Conab é o braço executor da política e no exercício de suas atribuições participa, dentre outras atividades, do levantamento e análise de dados de mercado, da regulamentação e da execução dos instrumentos de política agrícola, bem como fornece subsídios técnicos para a tomada de decisões pelo Mapa no âmbito das questões agropecuárias (gera a proposta de preços mínimos, por exemplo) .
15.	Segundo consta do Relatório de Gestão, peça 1, em 2016 a Companhia deu continuidade ao monitoramento das condições de funcionamento dos mercados, da evolução e comportamento climático, da formação de preços de insumos e produtos agrícolas e dos custos de produção (peça 1, p. 17 e 19) , gerando produtos como os dados e informações publicados no Portal da Conab na internet,  (www.portaldeinformacoes.conab.gov.br) , sobre o mercado agropecuário, bem como entregando conhecimento para subsidiar as intervenções governamentais no mercado.
16.	Do sítio eletrônico em questão pode-se localizar uma infinidade de informações agropecuárias relacionadas com o estoque, custos de produção, safras, preços mínimos, programas, normativos, leilões e outros com dados históricos que abrangem o exercício de 2016. Tais atividades deram o suporte necessário à implementação do objetivo estratégico, cujos indicadores de resultado indicam 100% de realização (peça 1, p. 20) .
17.	Na execução dos instrumentos de política agrícola, o RG esclarece que, tendo em vista as condições de mercado e o bom desempenho do agronegócio, da mesma forma como em 2015, no exercício de 2016 não houve a necessidade, de modo geral, de formação de estoque estratégico e regulador, pois os preços de mercados estiveram acima dos preços mínimos (peça 1, p. 18) . De modo coerente com essa informação, consta do Siop que os valores empenhados para a Ação 2130 - Formação de Estoques Públicos - AGF representaram cerca de 10% da dotação orçamentária de 2016 (peça 65, p. 2) .
18.	Acrescenta que foram executadas apenas intervenções pontuais no mercado do trigo por meio de instrumentos de subvenção econômica, como o Prêmio Equalizador Pago ao Produtor Rural (Pepro) e o Prêmio de Escoamento de Produto (PEP) , nos Estados do Paraná, Santa Catarina e Rio Grande do Sul, resultando em operações de escoamento de cerca de 450 mil toneladas de produtos (Pepro e PEP) , totalizando quase R$ 9 milhões (peça 1, p. 18) .
19.	Em sede de auditoria anual de contas, a SFC/CGU avaliou, no Estado do Rio Grande do Sul, a regularidade da execução do Pepro e do PEP. Executados os procedimentos planejados, foram emitidas as seguintes conclusões: restou comprovado o vínculo entre o produtor e a propriedade visitada (em cerca de 76% das propriedades da amostra foi possível a visita) ; todos os beneficiários entrevistados confirmaram suas participações nos leilões; há compatibilidade entre a quantidade de produto subvencionado e o tamanho da propriedade, considerada a média da safra de trigo de 2016 na região; nas propriedades visitadas há vestígios de efetivo cultivo de trigo; todos os beneficiários confirmaram ter recebido a totalidade do valor do prêmio, apresentando as notas fiscais de venda (peça 8, p. 6-8) .
20.	No que tange ao abastecimento (peça 1, p. 19) , foram realizadas operações de vendas de estoques públicos (758 mil toneladas, no montante de R$ 791,6 milhões) , Venda em Balcão (escoamento pulverizado de 165 mil toneladas de milho para 21 estados da federação) e Venda e Compra Simultânea de arroz in natura por arroz beneficiado (no valor de cerca de R$ 3,5 milhões) para assistência humanitária internacional (Programa Mundial de Alimentos das Nações Unidas) .
"c" - Atuar proativamente na formação e gestão dos estoques públicos
Contextualização
21.	Em cumprimento a sua missão institucional, e dentre outras atividades, a Conab forma estoques públicos de produtos agropecuários principalmente por meio de dois instrumentos da Política de Garantia de Preços Mínimos (PGPM) , quais sejam: a Aquisição do Governo Federal (AGF) e o Contrato de Opção de Venda. Os objetivos das ações são, em suma, manter a regularidade do abastecimento interno e a segurança alimentar e nutricional da população, além de regular os preços de mercado, garantir preços justos ao consumidor e controlar eventuais movimentos especulativos (como estabelecidos na Lei 8.209/1990, art. 19, e no Estatuto Social da Empresa - Decreto 5.415/2002, art. 6°) . 
22.	A comercialização e movimentação dos estoques são executadas por meio de programas e instrumentos de política agrícola, a exemplo do Vendas em Balcão, do Prêmio Equalizador Pago ao Produtor Rural (Pepro) , do Prêmio de Escoamento de Produto (PEP) , das Subvenções aos produtores extrativistas, do Programa de Aquisição de Produtos da Agricultura Familiar, do Programa de Doação de Alimentos, dentre outros (como sintetizado no item VIII, subitens 1 a 10 do Relatório da Administração do exercício de 2016, publicado no DOU de 20/4/2017 e no portal eletrônico da Companhia - peça 65, p. 11-12) .
23.	Os estoques são armazenados tanto na rede própria de armazéns da Conab (em regra os formados a partir do PAA e os estoques estratégicos) , como em armazéns privados credenciados pela Companhia (predominantemente os estoques decorrentes dos instrumentos de subvenção, como PEP e Pepro) . 
24.	A rede própria possui capacidade estática de armazenagem de cerca de 2,3 milhões de toneladas (1,5% da capacidade estática do Brasil, que era de 157 milhões de toneladas em 2016 - peça 1, p. 30) e guardou, no exercício das presentes contas, uma média de 273.041 toneladas/mês (62% pertencente ao estoque público) . Isso representou um estoque médio mensal de R$ 634 milhões.
25.	 Em 2016, o saldo contábil referente a estoques da Conab alcançou o montante de cerca de R$ 1 bilhão e cem mil, conforme Balanço Patrimonial (peça 65, p. 14 e nota explicativa 7) , representando cerca de 73% do ativo circulante do exercício. As "mercadorias para revenda" apresentaram o saldo de R$ 816.988 mil (oitocentos e dezesseis milhões, novecentos e oitenta e oito mil reais) , o equivalente a cerca de 72% dos Estoques. A avaliação dos estoques públicos é feita com base no custo efetivo do produto, nos termos da Portaria Interministerial MF/Mapa 38, de 9/3/2004 (nota explicativa 4.3 às demonstrações contábeis) .
26.	Todas as unidades armazenadoras com estoque público são periodicamente fiscalizadas pela Conab quanto aos aspectos qualitativo e quantitativo, bem como quanto à situação técnico-operacional das unidades armazenadoras depositárias (Manual de Fiscalização de Estoques, aprovado pela Resolução Conab 6, de 10/5/2011, e Manual de Operações da Conab, Título 12 - Fiscalização dos Estoques Governamentais - MOC-12, peça 66, p. 1-36) . O principal objetivo da fiscalização dos estoques públicos é assegurar a manutenção dos estoques públicos em boas condições e contribuir para a regular execução das políticas agrícolas.
Análise
27.	A formação de estoques públicos pela Conab, em resumo, tem por foco garantir abastecimento do mercado, renda aos produtores rurais e preços acessíveis aos consumidores. Envolve a compra e venda de produtos e é executada a partir do conjunto de informações levantadas e disponibilizadas pela Companhia (peça 1, p. 25-26) .
28.	Como já mencionado anteriormente, em 2016 os preços praticados no mercado se mostraram equilibrados, não havendo necessidade de compras pelo Governo Federal, exceto em casos pontuais. Os estoques em geral reduziram em cerca de 54% durante o exercício de 1.753.914 para 799.220 toneladas, em decorrência de leilões de comercialização, da execução do Programa de Vendas em Balcão (milho) , bem como de doações realizadas a municípios (autorizadas pelo Decreto 8.481, de 7 de julho de 2015) .
29.	A redução dos estoques pode ser observada com a análise de dados históricos disponíveis no Portal da Conab (https://www.conab.gov.br/estoques/estoques-por-produto?start=10 https://www.conab.gov.br/estoques/estoques-por-produto?start=10) , a exemplo dos relatórios juntados à peça 65, p. 59-66.
30.	A gestão dos estoques, por seu turno, implica a guarda (em armazéns próprios ou privados) , conservação e fiscalização dos produtos (verificação das condições fitossanitárias) , de modo a garantir a disponibilidade para reposição ao mercado, quando requerido. Implica, ainda, definição de parâmetros e ações de logística (localização e movimentação para áreas prioritárias) .
31.	A fiscalização é realizada pela Gerência de Formação e Controle de Estoques (Gefoc/Sulog/Dirab) com base em um planejamento anual, no qual foram programadas nove etapas de fiscalização (peça 19, p. 6; peça 1, p. 28; peça 66, p. 37) . 
32.	Em 2016, a quantidade de fiscalizações realizadas foi menor do que a programada (previstas: 3.300 fiscalizações; realizadas: 1.516 - peça 1, p. 29) , de modo coerente com a redução dos estoques, já relatada.
33.	Foram inspecionadas 5.878.900 toneladas de grãos em armazéns próprios ou de terceiros, e constatados: desvio de produtos correspondente a 65.761 toneladas, em cinco unidades armazenadoras; e perdas em armazenagem de 3.942 toneladas.
34.	As perdas e desvios são comunicadas via Termo de Vistoria (TVN) às instâncias superiores, gerando medidas relacionadas com a atualização do estoque, lançamentos contábeis e cobrança de perdas em armazenagem (peça 65, p. 68-69) . Cumpre acrescentar que em 2016 estudos estavam em desenvolvimento, em parceria com o CNPq, com vistas a identificar e mitigar as perdas quantitativas e qualitativas na pós-colheita e no transporte de grãos (peça 1, p. 27) . 
35.	De consultas realizadas no Portal da Conab na internet, verifica-se que a Empresa tem atuado ativamente nas discussões voltadas para a redução de perdas, cumprindo com seu papel de indutor do aperfeiçoamento da armazenagem no país. A título de exemplos, citam-se o Seminário Internacional sobre Perdas na Armazenagem e Transporte de Grãos, em novembro de 2018, e o 1° Seminário sobre Eficiência e Redução de Perdas no Armazenamento e Transporte de Grãos no Brasil, em dezembro de 2019.
36.	Quanto aos indicadores apresentados no Relatório de Gestão, eles medem, no geral, aspectos da atividade de fiscalização dos estoques, e apresentaram resultados conforme planejado, à exceção do custo médio anual de fiscalização, que não atingiu a meta prevista (meta = R$ 385,00; realizado = R$ 431,91) - peça 1, p. 28.
37.	Outras informações acerca da atividade de fiscalização serão apresentadas e analisadas no tópico II, "Contagem de estoque", desta instrução.
"d" - Otimizar a utilização da rede armazenadora própria
38.	A otimização da utilização da rede própria de armazéns da Conab exige grandes investimentos relacionados com a reforma, modernização e ampliação das unidades existentes, bem como a construção de novas unidades. A rede é composta por 92 unidades armazenadoras (com 167 armazéns) , que possuem uma idade média de 35 anos e receberam baixos investimentos em manutenção e recuperação nos últimos dez anos.
39.	Nesse ínterim, a tecnologia e o volume de produção agropecuária no Brasil deu um salto, como ilustra a Empresa Brasileira de Pesquisas Agropecuárias (Embrapa) , na publicação "Visão 2030: O Futuro da Agricultura Brasileira":
Fonte: Visão 2030: O Futuro da Agricultura Brasileira, p. 19.
 
40.	Para viabilizar o alcance do objetivo, a Companhia contava com o Plano Nacional de Armazenagem (PNA) , concebido no âmbito do Plano Agrícola e Pecuário 2013/2014. O PNA destinava cerca de R$ 500 milhões para a ampliação da rede de armazenamento da Conab (construção de novos armazéns e reforma dos existentes, com o objetivo de aumentar em setecentas mil toneladas a capacidade estática de armazenagem) - peça 20, p. 43-50.
41.	Como já relatado na peça 25 e será tratado no tópico IV, "Contrato Conab-BB 30/2013" desta instrução, a execução da estratégia estabelecida para as esperadas obras enfrentou muitos entraves e atrasos. Em consequência, não houve ampliação da capacidade estática da rede armazenadora própria da Conab em 2016, ano em que o Mapa mudou as diretrizes e bloqueou os recursos orçamentários previstos para o exercício.
42.	As reformas e modernizações previstas objetivavam, também, atender aos requisitos técnicos exigidos pelo Sistema Nacional de Certificação de Unidades Armazenadoras (SNCUA) , criado pela Lei 9.973/2000 e instituído pelo Decreto 3.855/2001 para qualificação dos armazéns e melhoria dos processos de armazenagem. 
43.	O escalonamento de implantação do SNCUA foi estabelecido em instrução normativa do Mapa, encontrando-se vigente a IN Mapa 22, de 14 de junho de 2017, que previu o prazo até 31/12/2020 (ou 2022, em casos específicos) para que 100% das unidades armazenadoras do país tenham atendido a todos os requisitos.
44.	Segundo informações obtidas em reunião realizada por esta Secretaria com integrantes da Superintendência de Armazenagem/Dirab (peça 19, p. 4-5) , em 2019 a Conab possuía 19 unidades armazenadoras certificadas, cerca de 43% das UA, em vez de 60% como exigido pela IN (peça 65, p. 70-72) . As principais causas do não cumprimento das etapas, na visão dos técnicos, eram: mudança de gestores e dificuldades orçamentárias. 
45.	Os indicadores de resultados apresentados no Relatório de Gestão refletem essa realidade, e apontam resultado desconforme com o previsto (% de capacidade estática sob certificação = 0%, quando o previsto era 15%) - peça 1, p. 32.
Conclusão - principais objetivos e resultados da gestão
46.	Dos objetivos estratégicos selecionados para análise, conclui-se que os resultados alcançados para aqueles referentes à execução efetiva da política de garantia do preço mínimos e à formação e gestão dos estoques públicos (letras "a" e "c", acima) foram satisfatórios, conforme relato e evidências citadas nos itens 13 a 37, desta instrução.
47.	Por outro lado, os resultados esperados não foram alcançados para o objetivo "otimizar a utilização da rede armazenadora própria", tendo em vista a não implementação das medidas necessárias para cumprir integralmente as metas estabelecidas pelo SNCUA para 2016 (item 45) , e a não ampliação da capacidade estática da rede armazenadora própria da Conab em 2016, como pretendido (itens 40-41, acima; peça 25, p. 4-7) . 
II - Contagem de estoque
Ressalvas apontadas pela Auditoria Independente e constatações da SFC/CGU
48.	A Auditoria Independente contratada pela Conab para examinar as demonstrações contábeis de 2016 emitiu sua opinião nos seguintes termos (peça 6) :
Em nossa opinião, exceto pelos efeitos dos assuntos descritos na seção a seguir intitulada "Base para opinião com ressalva", as demonstrações contábeis acima referidas apresentam adequadamente, em todos os aspectos relevantes, a posição patrimonial e financeira da Companhia Nacional de Abastecimento - Conab em 31 de dezembro de 2016, o desempenho de suas operações e os seus fluxos de caixa para o exercício findo nessa data, de acordo com as práticas contábeis adotadas no Brasil.
49.	Dentre as ressalvas registradas no Relatório, apontou a impossibilidade de validar a contagem dos estoques, cuja conta foi considerada relevante e material, ante as seguintes razões: a contratação do Escritório de Auditoria se deu apenas em 2017 (após a contagem oficial do estoque ao final de 2016) ; os controles são descentralizados e distribuídos nos pontos de armazenagem espalhados por todo o país, impossibilitando a aplicação de procedimentos alternativos; não evidenciação de procedimentos de acompanhamento de contagem de estoque pela Auditoria Interna da Companhia (ressalva 1, peça 6, p. 1) .
50.	A Secretaria Federal de Controle Interno (SFC/CGU) , por seu turno, constatou a ausência de realização de inventários bimestrais obrigatórios nos armazéns próprios, como então exigidos pela Norma de Organização da Conab 30.505 (NOC 30.505 - Inventário de Mercadorias, capítulo II) . Após análise das justificativas apresentadas pelos gestores, expediu a seguinte recomendação (peça 8, p. 8-9) :
Recomendação 1: Recomenda-se à DIRAB que realize estudos quanto à efetiva necessidade de elaboração de inventários bimestrais de estoques públicos, definindo a periodicidade a partir de critérios de risco (como o resultado de inventários anteriores, o volume de estoques em cada unidade armazenadora ou a perecibilidade do produto armazenado) e, a partir dos resultados dos estudos, proponha à Companhia a alteração do NOC 30.505, no capítulo que trata da obrigatoriedade dos inventários bimestrais.
51.	Quanto ao inventário anual, concluiu que (peça 8, p. 35) :
...não foram constatadas situações indicando inadequação dos procedimentos adotados pelas Superintendências do Rio Grande do Sul nem do Ceará. Com relação ao estado de Mato Grosso, como não há grãos do estoque público nas Unidades Armazenadoras próprias da Conab, não foram realizados inventários em 2016.
Análise
52.	A ressalva apontada pela Auditoria Independente foi justificada pela tardia contratação dos serviços de auditoria realizada pela Conab, à época. De fato, a Companhia firmou o contrato para a auditoria de balanço das demonstrações financeiras de 2016 somente aos 24/1/2017, quando já decorrido o período de realização do inventário final do exercício de 2016 (Contrato 03/2017, peça 66, p. 1-10) .
53.	Como apurado, a situação se repetiu para o exercício de 2017, com a contratação firmada aos 21/2/2018 e ressalva similar lançada na opinião dos respectivos auditores independentes (Contrato 03/2018, peça 66, p. 11-20, e peça 6 do processo de prestação de contas de 2017 da Conab - TC Processo 040.421/2018-0) . 
54.	Segundo informações obtidas em reunião realizada por esta Secretaria com integrantes do Comitê de Procedimentos Licitatórios e da Superintendência de Contabilidade da Conab (peça 19, p. 8-9) , o processo licitatório relativo aos demonstrativos de 2017 foi impactado pelas exigências da então nova Lei das Estatais (passou a exigir auditorias trimestrais) e do Conselho de Administração da Conab, que demandou a inclusão no futuro contrato do serviço de acompanhamento mensal das demonstrações.
55.	Da análise dos contratos firmados para os exercícios seguintes, verificou-se que o descompasso foi corrigido, com antecipação da contratação (para as demonstrações de 2018, o contrato foi firmado em abril de 2018; para as de 2019, em dezembro de 2018) e ampliação do objeto contratado (para contemplar as análises e acompanhamentos mensais e trimestrais das demonstrações) - peça 66, p. 21-38.
56.	Quanto à ausência de realização dos inventários bimestrais, como constatado pela SFC/CGU, foram realizadas reuniões com as equipes de fiscalização, para compreensão dos motivos para o não cumprimento da NOC 30.505, bem como solicitados documentos que evidenciassem a rotina atual de trabalho da gerência de fiscalização.
57.	Segundo informações repassadas pelos técnicos, os inventários bimestrais que eram previstos na Norma tinham custo alto e não geravam benefícios proporcionais, tendo sido considerados desnecessários. A NOC 30.505, a propósito, seria atualizada com previsão de eliminação dos mandatórios inventários bimestrais.
58.	Dos documentos encaminhados pela Conab, verifica-se que o planejamento das fiscalizações previu, para 2019, ações em todas as unidades de armazenamento, com periodicidade e frequência compatíveis com a quantidade de estoque (peça 66, p. 37, campo Observações) . Dos fluxos de processo de trabalho compartilhados, observou-se, ainda, que nos casos de perda ou desvio, o trabalho realizado deve gerar ajustes nos controles de estoque, com os devidos efeitos contábeis (a exemplo dos fluxos inseridos na peça 65, p. 68-69) .
59.	Ademais, em consulta realizada no portal da Conab na internet, localizou-se a NOC 30.505 atualizada, com vigência a partir de 19/3/2019. O novo texto prevê a realização de inventário anual, de transferência de responsabilidade provisória, de responsabilidade definitiva e inventário eventual, não mais dispondo sobre inventários bimestrais (peça 66, p. 39-51) .
60.	Apesar de não terem sido realizados testes substantivos para verificação do estoque (não constituiu escopo da presente análise a realização de auditoria de estoque) , as justificativas apresentadas, as normas existentes (Manual de Fiscalização de Estoques e NOC 30.505, por exemplo)  e o planejamento e organização do processo de fiscalização de estoques demonstrados pela Conab são indícios de que o trabalho de fiscalização está estruturado e pode conferir a segurança necessária ao controle do estoque da Companhia. 
61.	Corrobora este entendimento o trabalho de acompanhamento dos procedimentos de fiscalização de estoque realizados pela Auditoria Interna da Conab durante o exercício de 2017, a exemplo da Nota Técnica Audin 10/2017, que em sede de conclusão afirmou terem sido cumpridos os pontos elencados no Manual de Fiscalização de Estoques Públicos da Conab e de haver evidências de que "os procedimentos são confiáveis e refletem a realidade dos estoques públicos fiscalizados pela Sufis" (peça 67, p. 52-55) .
62.	Ademais, a SFC/CGU também relatou não ter constatado inadequações nos procedimentos realizados pelas Superintendências da Conab do Rio Grande do Sul nem do Ceará durante os inventários anuais realizados.
Conclusão - Contagem de estoque
63.	Os ajustes nos procedimentos de contratação dos serviços de auditoria independente permitiram a antecipação da contratação e eliminaram as razões para a não validação da contagem de estoques pela Auditoria Independente, restando sanada a impropriedade identificada.
64.	Por outro lado, não foram apontadas impropriedades no processo de inventário anual analisado em 2016 tanto pela SFC/CGU, como pela Auditoria Interna da Conab, não havendo indícios de falhas graves na avaliação do Estoque pela Conab.
III - Defesa judicial
Ressalvas apontadas pela Auditoria Independente 
65.	A auditoria independente contratada para opinar acerca das demonstrações financeiras de 2016 da Conab (peça 66, p. 1-10) apontou também fragilidades na gestão e governança dos ativos e passivos judiciais, conforme ressalvas relacionadas com os valores registrados a título de (peça 6) : 
	a) "Depósitos restituíveis e valores vinculados" e de "Créditos a receber pendentes de decisão judicial", nos montantes de R$ 130.178 mil (referentes a depósitos judiciais e recursais) e R$ 489.411 mil (contendas relacionadas com estoques públicos) , respectivamente, ante a não apresentação de "...Parecer Jurídico da Procuradoria Geral da Companhia que pudesse evidenciar a evolução de tais depósitos e dos passivos, assim como as medidas de natureza jurídica adotadas" (ressalva 2) ; e 
	b) "Contingências Judiciais", no montante de R$ 181.155 mil, tendo em vista não ter sido possível evidenciar a base de sua mensuração (o valor lançado nas demonstrações de 2015 permaneceu inalterado, mas não foram apresentados aos auditores relatórios e/ou pareceres da Procuradoria Geral da Companhia com a evolução dos processos e da situação geral) - ressalva 5.
Manifestações e documentos obtidos com a Procuradoria Geral da Conab
66.	De modo a levantar informações que contribuam para a avaliação da situação, foi realizada reunião entre a Secex Agroambiental e integrantes da Procuradoria Geral da Conab (peça 19, p. 10-11) , ocasião em que foi solicitado o envio de alguns documentos, ora juntados ao processo (peça 68) . 
67.	Como informado na reunião, a partir do exercício de 2017, a Procuradoria Geral assumiu, ao lado das demandas consultivas, o contencioso da Conab, tendo em vista o encerramento de todos contratos com escritórios privados de advocacia, à exceção de um, em São Paulo, especializado em Direito Tributário.
68.	Segundo apontado, a partir de então os controles das ações e a atuação da defesa judicial aprimorou muito. Para controle do trabalho, a Procuradoria se apoia em um sistema de registro de dados, e em planilhas atualizadas manualmente (total de ações, ações judiciais mais relevantes, riscos fiscais) , que não geram relatórios, nem atualizam valores. Tais controles permitem a elaboração de relatórios diversos, inclusive o de Riscos Fiscais, que são atualizados semestralmente e fundamentam as solicitações de orçamento e as demonstrações contábeis.
69.	Como evidência de tais controles e relatórios, foram encaminhadas pela Conab planilhas com o levantamento dos riscos relacionados com diversos processos de trabalho executados, como análise de matéria especial, ajuizamento de demandas, levantamento de depósito recursal, acompanhamento de processos judiciais, a exemplo dos documentos constantes da peça 68, p. 1-5. 
70.	Foram enviadas, também, as planilhas de Riscos Fiscais relativas a 2019 e 2020 (peça 68, p. 6-12) .
Análise
71.	As ressalvas constantes do Relatório dos Auditores Independentes sobre as Demonstrações Contábeis de 2016 sugerem potencial ausência de controles pela Procuradoria Geral da Conab sobre as ações judiciais de que a Empresa faz parte. Vejamos.
72.	Como constou de notas explicativas às Demonstrações Contábeis, as contingências passivas prováveis são reconhecidas contabilmente como Provisão pois "provavelmente irão desencadear em desembolsos financeiros pela Companhia". A informação é encaminhada pelo setor jurídico da Empresa e tais provisões não teriam sido alteradas em 2016, pois seriam "suficientes para cobrir prováveis desembolsos no exercício de 2017" (nota 13.1, peça 65, p. 18-19) .
73.	Do apontado pelos Auditores Independentes e do conjunto de informações e documentos encaminhados pela Conab, não há evidências nos autos de que, durante o exercício de 2016, a Companhia tivesse controles que pudessem evidenciar o acompanhamento da evolução do saldo de depósitos restituíveis ou ainda o acompanhamento dos processos judiciais, de modo a fundamentar os valores lançados a título de "Depósitos restituíveis e valores vinculados", "Créditos a receber pendentes de decisão judicial" ou "Contingências Judiciais".
74.	No entanto, a partir dos documentos encaminhados pela Procuradoria Geral em 2019, pode-se observar a existência de procedimentos de controle, como evidenciam as planilhas de Riscos Fiscais juntadas à peça 68, p. 6-12. Tais documentos apresentam a lista de ações judiciais nas áreas trabalhista, cível, previdenciária e tributária, com classificação de cada processo em "Provável" e "Possível", bem como a estimativa de valor envolvido nas causas, dados esses necessários para embasar os valores lançados nas demonstrações contábeis a título de contingências passivas de curto e longo prazos.
75.	As demonstrações contábeis dos exercícios de 2017 e 2018, divulgadas por meio do portal da Conab na internet, por seu turno, apresentam valores e notas explicativas que sugerem o acompanhamento da evolução das demandas judiciais e provisões contábeis, como resume a tabela abaixo, com dados extraídos dos respectivos Balanços Patrimoniais:
	Conta
	2017
	2018

	Provisões de curto prazo
	R$92.598 mil
	NE 4.11 e 9.3 - explicitam motivo da redução
	R$74.470 mil
	NE 4.11 e 9.5 - explicitam motivo da redução

	Provisões para Riscos Fiscais de longo prazo 
	R$3.216 mil
	NE 4.11 e 10 - citam a origem 
	R$3.216 mil
	NE 4.11 e 10 - citam a origem

76.	Corroboram esse entendimento a ausência deste ponto dentre as ressalvas à opinião, nos Relatórios dos Auditores Independentes sobre as Demonstrações Financeiras de 2017 e 2018 (processos de contas anuais, TC Processo 040.421/2018-0, peça 6; e TC Processo 038.223/2019-8, peça 6) . Cumpre mencionar, ainda, que as Contingências Passivas registradas nas Demonstrações de 2017 estão sendo avaliadas pela Secex Agroambiental no âmbito da instrução do processo de contas de 2017, não havendo, até o momento, julgamento do feito.
Constatações da Secretaria Federal de Controle Interno/CGU
77.	A SFC/CGU, por seu turno, avaliou os controles internos na gestão da defesa judicial e apontou as seguintes constatações no Relatório de Auditoria Anual de Contas (peça 8, item 3.1.2) :
	a) fragilidades nos controles internos, evidenciadas por: ausência de previsão normativa de acompanhamento da atividade judicial pela Alta Administração (Conselho Fiscal tem acompanhado, no âmbito da avaliação da gestão de risco corporativo; e inexistência de indicadores adequados para avaliação da atuação judicial;
	b) necessidade de melhorias no processo de avaliação de riscos, com a incorporação do tema "defesa judicial", ante as seguintes evidências: ausência de objetivos operacionais específicos relacionados à defesa judicial; ausência de mapeamento formalizado de temas críticos à Procuradoria; e necessidade de identificação de riscos específicos; e
	c) fragilidades na dimensão "Informação e Comunicação", ante os seguintes pontos: inconsistência na comunicação interna entre Procuradoria Geral e áreas relacionadas à gestão da Companhia; ausência de normativo que determine conteúdo e periodicidade de informações aos Conselhos; inexistência de rotinas internas de comunicação dos resultados da defesa judicial.
78.	Após análise das manifestações apresentadas pelos gestores, a SFC emitiu as seguintes recomendações (peça 8, p. 26-31) :
a) instituir, dentro das rotinas já previstas pelo art. 1º, incisos III e V, da Resolução CGPAR nº 16/2016, reporte periódico à Alta Administração (Conad, Confis e Diretoria Colegiada) de apreciação dos relatórios das atividades desenvolvidas no âmbito da defesa judicial da Companhia; 
b) incluir na agenda de discussão da Alta Administração (reuniões de Diretoria e do Conad) análise das ações desenvolvidas na defesa judicial da Conab;
c) atuar junto à área de controladoria e riscos para elaborar indicadores que reflitam aspectos não só quantitativos, mas também qualitativos da atividade judicial;
d) incluir, dentre os objetivos operacionais das unidades da Conab, metas de redução de ações judiciais em que a Companhia seja parte, bem como objetivos que contribuam com a melhoria contínua da defesa judicial; 
e) elaborar, junto à SUORG, indicadores com levantamento da diversidade de temas demandados judicialmente da Companhia, de forma a suportar futuras decisões para redução do passivo judicial da companhia;
f) formalizar orientações internas e processos de trabalho visando reduzir a judicialização de demandas contra a Conab, avaliando a necessidade de alterações em normas e procedimentos da Companhia que, em face de controvérsias jurídicas, dão ensejo a reiteradas ações judiciais;
g) priorizar a catalogação e detalhamento dos processos judicias em que a Conab figura como parte, de forma a possibilitar a elaboração e análise da situação dos processos judiciais da Companhia, pela Proge e pelo Confis;
h) identificar as alterações necessárias no sistema de controle de atividade jurídica que permitam à Companhia ter informações atualizadas sobre as ações judiciais, a exemplo dos prazos do processo, valores envolvidos, processos conduzidos por cada Procurador e resultado dos pareceres, avaliando as contingências segundo o grau de impacto para a Companhia, reportando à Alta Administração as necessidades de melhoria do sistema.
Manifestações e documentos obtidos com a Procuradoria Geral da Conab
79.	Na reunião realizada entre a Secex Agroambiental e integrantes da Procuradoria Geral da Conab (peça 19, p. 10-11) , foi informado que a Procuradoria Geral presta contas trimestralmente ao Conselho de Administração, por meio da participação em reuniões colegiadas. Além disso, que a Procuradoria tem levado outras questões para debate nas reuniões dos Conselhos, a exemplo da apresentação ao Confis do novo Regulamento de Licitações e Contratos da Conab. Como evidências, foram encaminhadas as Atas da 8° Reunião Extraordinária e da 10° Reunião Ordinária do Consad, bem como as Atas das 280°, 281° e 282° Reuniões Ordinárias do Confis (peça 68, p. 18-59) . 
80.	Em complemento, informou-se que há um indicador relacionado com a defesa judicial, que mede o percentual de ganho nas ações judiciais, mas que, na visão da Procuradoria, o indicador não é bom, pois o sucesso nas demandas judiciais não depende apenas da qualidade do trabalho realizado.
81.	Da consulta ao Mapa Estratégico Plano de Negócios 2019-2023 da Conab, disponível no portal da Empresa na internet (hiperlink: https://www.conab.gov.br/institucional/gestao-estrategica/indicadores-de-desempenho) , identificam-se dois indicadores referentes à atuação da Proge, relacionados com o percentual de efetividade no ganho de ações cíveis e de ações trabalhistas, com metas definidas anualmente.
82.	Por fim, mencionou-se que inovações estão em implementação na Proge, a exemplo da elaboração do regimento interno da Proge, da intenção de publicar súmulas administrativas, com vistas a uniformizar entendimentos e disseminar a aplicação do entendimento pelas unidades da Conab, bem como desenvolver banco de teses, para padronizar, quando possível, a atuação dos procuradores da Conab.
Análise e conclusão - Defesa judicial
83.	Quanto à ressalva 1 registrada na Opinião dos Auditores Independentes acerca das demonstrações financeiras de 2016 da Conab, entende-se que a Companhia está adotando medidas com vistas a aprimorar a segurança dos valores reportados a título de "Depósitos restituíveis e valores vinculados", "Créditos a receber pendentes de decisão judicial" e "Contingências Judiciais", sendo suficiente o acompanhamento da questão pelo Tribunal nos próximos processos de contas anuais (itens 65-76) .
84.	Relativamente à avaliação dos controles internos da gestão da defesa judicial realizada pela SFC/CGU (peça 8, p. 22-3) , consideram-se as recomendações acima transcritas razoáveis e adequadas ao aprimoramento da gestão judicial na Conab, não havendo outras ações a serem adotadas por esta Corte, por ora, que se vislumbrem necessárias. 
85.	Como se apurou, algumas medidas estão sendo encaminhadas, a exemplo da maior participação da Proge nas reuniões dos Colegiados (por ex., tópico 8, da Ata da 282° Reunião do Confis - peça 68, p. 55; e tópico 5.15, da Ata da 8° Reunião Extraordinária do Consad - peça 68, p. 18) , enquanto outras ainda estão em fase de concepção (inovações em elaboração como acima colocado) .
86.	Tendo em vista que as recomendações da SFC/CGU são acompanhadas periodicamente pelo Órgão de Controle Interno, entende-se ser suficiente, da mesma forma, o acompanhamento deste ponto pelo Tribunal nos processos de prestação de contas seguintes.
IV - Contrato Conab 30/2013 - análise das razões de justificativas
Contextualização
87.	A Conab contratou o Banco do Brasil em 2013 para a "gestão e administração financeira dos recursos da Conab destinados à modernização, ampliação, reforma e construção de armazéns agropecuários, a contratação e fiscalização das obras e serviços necessários, bem como a aquisição de bens e equipamentos" (Contrato Conab 30/2013, peça 20, p. 1-28) . 
88.	Como relatado na instrução pretérita (peça 25, p. 4-5) , o gerenciamento do contrato foi complexo, exigiu negociações constantes entre as partes, gerou aditivos, ajustes de projeto básico e programação, bem como prorrogação de prazo. Ao final, o ajuste foi rescindido de comum acordo sem o alcance de seus resultados. Como apontado, foram entregues estudos de viabilidade técnico-econômico, ambiental e social (EVTEAS) , estudos preliminares, levantamentos topográficos e projetos executivos. Nenhuma obra prevista foi licitada (peça 22, p. 6-35) .
89.	A execução contratual foi acompanhada desde 2014 pela Secretaria Federal de Controle Interno (SFC/CGU) , que expediu recomendações e tratou da questão nos Relatórios de Auditoria Anual de Contas dos exercícios de 2015 e 2016. 
90.	Quanto à execução do contrato em 2016, a CGU apontou como falha relevante a ausência de providências para elidir os apontamentos do Controle Interno e a execução contratual durante todo o exercício de 2016 sem publicação de reescalonamento de serviços previsto no 2º Termo Aditivo (sem a respectiva vinculação de prazos e metas para entregas pela Contratada) . 
91.	Em conclusão emitiu parecer pela irregularidade das contas relativas ao exercício de 2016 dos Srs. Igo dos Santos Nascimento (então Diretor de Operações e Abastecimento, tendo acumulado interinamente a função de Presidente de 15/4/2016 a 01/8/2016) e Lineu Olímpio de Souza (Presidente de 1/1/2016 a 11/4/2016) , e pela regularidade com ressalvas das contas dos demais integrantes da Diretoria Colegiada (peça 25, p. 5-7) .
92.	O Tribunal avaliou o tema no âmbito do processo de prestação de contas de 2015 da Conab (TC Processo 033.100/2016-0) e, quanto a fatos relacionados com o Contrato Conab-BB 30/2013, julgou regulares com ressalvas as contas dos seguintes responsáveis:
Ruben Rodrigues dos Santos (XXX.939.301-XX) , Gestão: 1/1 a 21/9/2015, e Lineu Olímpio de Souza (XXX.715.001-XX) , Gestão: 22/9 a 9/11/2015 e 20/11 a 31/12/2015, então Presidentes. Ressalvas: a) ausência de supervisão da fiscalização por parte da Comissão Contrato Conab-BB da execução do Contrato Conab 30/2013, em especial quanto à efetiva vinculação dos custos apresentados nas faturas pelo Banco do Brasil, e pagos pela Empresa, às ações dos empreendimentos previstos no contrato firmado; b) não aprovação do Manual Operacional, correspondente ao Contrato Conab 30/2013;
Igo dos Santos Nascimento	 (XXX.581.971-XX) , Gestão: 16/10 a 31/12/2015, e Marcelo de Araújo Melo (XXX.309.271-XX) , Gestão: 1/1 a 15/10/2015, ocupantes do cargo de Diretor de Operações e Abastecimento. Ressalvas: Ausência de adequado acompanhamento, orientação e coordenação de ações com vistas à minimização do atraso na execução do Contrato Conab 30/2013.
93.	No presente feito, as irregularidades e responsabilidades apontadas pelo Controle Interno foram analisadas por meio da instrução de peça 25, que propôs, preliminarmente, a audiência dos Srs. Lineu Olímpio de Souza, Igo dos Santos Nascimento, Roberto Naves e Siqueira, João Marcelo Intini e Rogério Luiz Zeraik Abdalla, ante a seguinte irregularidade (e respectivas condutas e critérios, a serem especificados nos tópicos seguintes desta instrução) , conforme Matriz de Responsabilização, peça 25, p. 14-16:
Irregularidade: execução do Contrato Conab 30/2013 durante todo o exercício de 2016 sem aprovação e publicação do reescalonamento dos serviços, conforme previsto no 2º Termo Aditivo à avença, resultando nos dispêndios de R$ 3.702.560,49 (despesas pagas em 2016, relativas à ação 151O - ampliação e melhoria na capacidade armazenadora da Conab) sem a respectiva vinculação de prazos e metas a serem atingidas pelo Banco do Brasil. 
94.	Em cumprimento ao Pronunciamento da Unidade Técnica (peça 27) , foram promovidas as audiências dos responsáveis elencados acima, conforme Ofícios 0278/2019-SecexAmb (peça 29) , 3013/2019-Secomp-4 (peça 56) , 0279/2019-SecexAmb (peça 30) , 3006/2019-Secomp-4 (peça 55) e 0281/2019-SecexAmb (peça 32) , respectivamente.
95.	As razões de justificativa apresentadas e a ausência de resposta do Sr. João Marcelo Intini serão relatadas e analisadas na sequência.
Lineu Olímpio de Souza - razões de justificativas e análise
96.	O Sr. Lineu Olímpio de Souza, Presidente da Conab de 1/1/2016 a 11/4/2016 (peça 2, p. 3) , foi chamado em audiência pela:
Conduta: omissão quanto ao efetivo acompanhamento e supervisão das atividades de responsabilidade da "Comissão Contrato Conab-BB 30/2013", mesmo ciente que o Contrato já não vinha apresentando resultados compatíveis com o planejado, evidenciada, no exercício de 2016, pela falta de ações de sua alçada com vistas a agilizar as medidas necessárias ao tempestivo reescalonamento dos serviços, conforme previsto no Termo Aditivo 2, tendo em vista que a proposta de novo escalonamento somente foi entregue ao Banco do Brasil após vencidos os 90 dias estabelecidos no aditivo, e com falhas, ante manifestação e informações encaminhadas pelo contratado (Ofício PRESI 214, de 03 de maio de 2016 e Ofício USI 2016/1577, peça 21, p. 17- 25) , em desatendimento ao comportamento esperado e exigido pelo princípio constitucional da eficiência (art. 37, da CF de 1988) e pelo art. 14, inciso I, do Regimento Interno da Conab.
Dispositivos violados: Cláusula terceira, do Aditivo 2 ao Contrato Conab 30/2013 (peça 23) ; art. 55, inciso IV, da Lei 8.666/1993; art. 37, da CF de 1988 (princípio constitucional da eficiência) ; art. 14, inciso I, do Regimento Interno da Conab.
97.	Teve ciência do ofício que lhe foi remetido aos 8/7/2019 (peças 29 e 36) e apresentou razões de justificativas aos 19/8/2019 (peças 48 a 53) , resumidas e analisadas a seguir:
Razões e análise
98.	Razões: inicialmente o responsável aponta que seu período de gestão findou aos 8/4/2016 (conforme DOU, Seção 2, de 11/4/2016) , e não 11/4/2016, como constou do rol de responsáveis; continua seus argumentos com a contextualização da situação, referindo-se a fatos não controversos ou não questionados pelo Tribunal, como despesas pagas até então, relevância dos produtos entregues pela contratada, legalidade e objetivos da assinatura do 2º Termo Aditivo, apresentação de uma primeira proposta de revisão do escalonamento aos 3/5/2016 pela Conab, rescisão do contrato por decisão do Mapa e por motivos financeiros. 
99.	Análise: Quanto ao período de gestão, razão assiste ao responsável, tendo em vista que o Decreto de exoneração data de 8/4/2016, não obstante ter sido publicado no DOU de 11 de abril de 2016 (peça 69, p. 1) . 
100.	Quanto aos demais pontos, ante a ausência de controvérsias, eles serão considerados ao longo da análise e na medida em que forem pertinentes para as conclusões desta instrução.
101.	Razões: o então gestor argumenta, também, que não houve omissão de sua parte quanto ao acompanhamento e supervisão das atividades da Comissão e que teriam sido adotadas todas as providências ao seu alcance para apresentar tempestivamente o reescalonamento dos serviços. 
102.	Como evidências, apresenta os documentos juntados às peças 50-53: faturas, pareceres e despachos pertencentes a processos de pagamento ao contratado, além da NT CG 273NT/2015 e dos Ofícios USI 2015/2727, de 23/12/2015, PRESI 214, de 3/5/2016 e USI 2016/1577, de 28/6/2016 (peça 53, p. 21 e segs.) .
103.	Análise: a princípio, e para a análise da apontada omissão no acompanhamento e supervisão, cumpre relembrar as responsabilidades do dirigente máximo da Conab, no que se refere à condução do Contrato Conab-BB 30/2013.
104.	Como constou do Voto Dirab 40/2013, foi aprovada pela Diretoria Colegiada da Conab a criação de uma Comissão, subordinada diretamente à Presidência, com integrantes de todas as áreas, para condução e gerenciamento das atividades referentes à contratação do Banco do Brasil. Ao ocupante da Presidência, reservou-se a responsabilidade pelo acompanhamento e supervisão das atribuições da Comissão (orientar, coordenar, conduzir, analisar, elaborar, acompanhar, supervisionar e fiscalizar todas atividades referentes à contratação do Banco do Brasil S.A) , cujas demandas deveriam ser atendidas prioritariamente por todas as áreas da Conab, quando requeridas (peça 21, p. 34-39) .
105.	 Além da supervisão e acompanhamento específicos atribuídos à Presidência, o Regimento Interno da Conab vigente à época prescrevia (peça 24) :
Art. 14. À Presidência - Presi, compete: 
I - dirigir as ações, os negócios e as atividades da Companhia, objetivando o cumprimento de suas normas, diretrizes, políticas e missão; 
II - fazer cumprir as deliberações do Conselho de Administração, da Diretoria Colegiada e também as recomendações do Conselho Fiscal; 
III - coordenar as atividades pertinentes aos órgãos subordinados. 
106.	Dentre os documentos trazidos aos autos pelo responsável e os já constantes do processo, não se encontra evidência das medidas que teriam sido adotadas pelo gestor, em 2016, para conferir a qualidade e agilidade necessárias ao reescalonamento dos serviços pendentes, resultando na execução do contrato sem a necessária vinculação de prazos e metas a serem atingidas pela contratada.
107.	Dos documentos acostados aos autos pelo responsável (peças 49 a 52) e demais peças presentes no processo, verifica-se que as discussões acerca do reescalonamento dos serviços tiveram início em 2015, mas não resultou em consenso, nem mesmo com a realização de reuniões na Casa Civil da Presidência da República (como mencionado no Ofício USI 2015/2727 - peça 21, p. 32) . 
108.	Ante a proximidade do término da vigência do contrato (venceria em 16/1/2016) , foi assinado o 2° Termo Aditivo, que reprogramou parcialmente os serviços e previu o reescalonamento final no prazo de noventa dias. No entanto, a proposta inicial de reescalonamento elaborada pela Conab foi encaminhada para avaliação da contratada somente aos 3/5/2016 (Ofício PRESI 214/2016 - peça 21, p. 17) , não havendo qualquer elemento nos autos que evidencie ações adotadas pelo responsável enquanto esteve à frente da Conab. 
109.	Com vistas a uma avaliação mais acurada das eventuais medidas desenvolvidas pelo Sr. Lineu Olímpio de Souza e demais gestores da Conab no que se refere ao acompanhamento e supervisão das atividades de responsabilidade da Comissão, solicitou-se à Empresa o inteiro teor do Processo Administrativo 21200.002170/2013-75, o que foi prontamente atendido pelos atuais gestores.
110.	Da análise dos volumes 5, 6 e 7 do referido processo, em especial, constata-se que o Sr. Lineu Olímpio de Souza atuou em diversas oportunidades na aprovação interna do Termo Aditivo: apresentação de Votos em reuniões da Diretoria Colegiada com as razões para o aditivo (Voto Presi 27/2015, peça 69, p. 2) e ajustes em decorrência de novas trocas de comunicações e entendimentos com a contratada (Votos PRESI 28/2015 e 001/2016, peça 69, p. 3-5) ; questionamentos quanto ao valor proposto para o aditivo (Nota Técnica CG 05NT/2016, peça 69, p. 43-46) . 
111.	Observou-se, em 2015 e início de 2016, intensa troca de comunicações entre as partes (Banco do Brasil e Conab) durante as negociações para fins de reescalonamento, alcançado em parte com a interveniência da Subchefia de Articulação e Monitoramento da Casa Civil da Presidência da República (peça 69, p. 6-42) .
112.	Aprovado e firmado o 2° Termo Aditivo, no entanto, não se encontrou, no âmbito do processo administrativo, qualquer indicativo de coordenação ou direcionamento por parte da Presidência da Conab, com vistas a garantir que os estudos necessários fossem realizados a tempo apropriado e o reescalonamento fosse finalizado no prazo estabelecido, o que resultou na preliminar realizada (peça 25) . 
113.	A proposta da Comissão Contrato Conab-BB foi apresentada internamente aos 29/3/2016 e gerou manifestações de diversas subunidades da Dirab, como exemplificam os despachos constantes da peça 69, p. 47-63.  
114.	Encaminhada à contratada a proposta de estudo de reescalonamento total dos serviços do Plano de Investimento (Ofício PRESI 214, de 3/5/2016, como mencionado pelo responsável) e após manifestação do Banco do Brasil (Ofício USI 2016/1577, de 28/6/2016, peça 21, p. 22) , novas avaliações foram necessárias antes da elaboração da proposta final contida na Nota Técnica CG 006/2016 e Despacho da Comissão, datado de 31/8/2016 (peça 69, p. 64-75) - cerca de 7 meses após a assinatura do Aditivo.
115.	Nesse ínterim, o então Presidente Interino da Conab, Sr. Igo dos Santos Nascimento, foi oficialmente comunicado pelo Ministério da Agricultura, Pecuária e Abastecimento da "impossibilidade de execução do Programa Nacional de Armazenagem" e da solicitação de bloqueio de dotação orçamentária do crédito disponível na Ação I510 - Ampliação e Melhoria da Capacidade Armazenadora da Conab (Ofício 55/2016/SE-Mapa, de 19/7/2016, peça 69, p. 77) . 
116.	Ante a decisão do Mapa, coube à Conab adotar as medidas com vistas a suspensão do Contrato Conab-BB 30/2013 e a paralização das contratações dos serviços ou a entrega dos produtos já contratados, até cabal rescisão contratual, ocorrida em julho de 2017. Em suma, o termo aditivo que formalizaria o reescalonamento total dos serviços não foi firmado (Comunicação Interna CI 319, de 16/9/2016, peça 69, p. 76) .
117.	Restou, assim, configurada a irregularidade apontada: execução do Contrato Conab 30/2013 durante o exercício de 2016 sem aprovação e publicação do reescalonamento total dos serviços, em outras palavras, sem a necessária vinculação de prazos e metas a serem atingidas pelo Banco do Brasil, em desacordo com o disposto no art. 55, IV, da Lei 8.666/1993.
118.	Independentemente dos fatos que se seguiram à saída do Sr. Lineu Olímpio de Souza (e levaram à rescisão do contrato) , o que se observa é que, não obstante os atrasos que já vinham ocorrendo na execução do contrato (um dos motivos para o 2° Termo Aditivo) , o responsável não apresentou, e dos elementos constantes dos autos não se identificam, evidências das alegadas "providências ao seu alcance para apresentar tempestivamente o reescalonamento dos serviços". Ou mesmo de medidas que representem o efetivo exercício da supervisão e coordenação das ações de responsabilidade da Comissão Contrato Conab-BB, ou das demais unidades subordinadas da Conab, de modo a viabilizar o reescalonamento a tempo hábil.
119.	Razões: O responsável aponta a ausência de dolo ou erro grosseiro em sua conduta, alega que foi desligado antes do vencimento do prazo previsto no Aditivo 2 e que foi eficiente e eficaz em sua gestão; que devem ser observados os termos do Decreto 9.830, de 10 de junho de 2019, em especial os arts. 5º e 12; e que a audiência não traz os elementos necessários como citado no art. 16, do mesmo normativo.
120.	Análise: Quanto à validade da audiência realizada, não prosperam os argumentos do responsável. Primeiramente, porque o Pronunciamento da Unidade não impôs sanção, como tratado no art. 16 do Decreto 9.830/2019, apenas abriu o contraditório. Ademais, da audiência realizada constaram todos os elementos necessários à defesa. O ofício descreveu a irregularidade, a conduta, os critérios legais considerados, os alertas e orientações importantes, enquanto os documentos encaminhados como subsídio (peças 21, 23 e 25 do processo) continham as informações complementares (inclusive a Matriz de Responsabilização, Apêndice II da peça 25) .
121.	Por outro lado, não está em discussão a validade de quaisquer atos, contratos, ajustes, processos ou normas administrativos, não cabendo qualquer avaliação com base no apontado art. 5° do citado Decreto.
122.	Relativamente à responsabilização do Sr. Lineu Olímpio de Souza, no entanto, e sem adentrar em eventual discussão quanto à aplicabilidade do Decreto 9.830/2019 (e seu art. 12) à esfera do Controle, cumpre avaliar a possível configuração de dolo ou erro grosseiro, como disposto no art. 28, da LINDB, ante os possíveis efeitos dessa avaliação no mérito das contas do responsável.
123.	Como já detalhado acima, ao ocupante da Presidência na Conab cabia, à época, dirigir as ações, os negócios e as atividades da Companhia, objetivando o cumprimento de suas normas, diretrizes, políticas e missão, como previsto no Regimento Interno, bem como coordenar e supervisionar as atividades de responsabilidade da Comissão Contrato Conab-BB 30/2013 (art. 14, do Regimento Interno da Conab e Voto Dirab 40/2013, já mencionados acima) .
124.	Dos argumentos e documentos encaminhados pelo responsável, bem como das informações trazidas do Processo Administrativo 21200.002170/2013-75 (conforme relato, item 110) , verifica-se a atuação do então Presidente nas negociações e na aprovação do termo aditivo. Não há evidências, por outro lado, das alegadas medidas adotadas com vistas à tempestiva finalização dos estudos internos com vistas à concretização do necessário reescalonamento dos serviços (itens 110 e seguintes, desta instrução) .
125.	A propósito, cumpre destacar que falhas pretéritas de coordenação e acompanhamento (que não devem macular a análise da gestão ora em exame, frise-se, mas cujo relato é importante para a presente análise) também ficaram aparentes com as manifestações das subunidades pertencentes à Dirab, no que se refere às propostas de alterações do Plano de Investimento. Observou-se que nem a  Gerência da Rede de Armazéns Próprios (Gerap/Suarm) , nem a Gerência de Programação em Logísticas (Gelog/Sulog) , responsáveis pela análise técnica dos investimentos e da viabilidade operacional e financeira dos armazéns, respectivamente,  participaram da escolha inicial das localidades e definição das capacidades dos novos armazéns (peça 69, p. 53-54 e 57-58) . Tais falhas ocorreram em 2013 e geraram efeitos durante toda a execução do contrato, a exemplo da demora para finalização dos estudos e definições para fins do reescalonamento dos serviços em 2016. 
126.	As dificuldades na gestão do Contrato Conab-BB 30/2013 e os atrasos já mencionados em sua execução eram indubitavelmente de conhecimento do Sr. Lineu Olímpio de Souza. De fato, o responsável já integrava a Diretoria Executiva da Conab desde 2014, tendo ocupado o cargo de Diretor Administrativo, Financeiro e de Fiscalização (2014 e 2015) , respondido pela Diretoria de Operações e Abastecimento em 2014, face a vacância do cargo, e assumido a Presidência da Companhia em 2015 (a partir de 22/9/2015, interinamente, e desde 20/11/2015, como titular) , ocasião em que participou diretamente de toda a negociação prévia à assinatura do Aditivo 2, como já detalhado.
127.	Apesar de ter ciência de que o contrato já não vinha apresentando resultados compatíveis com o planejado e de que as negociações com a contratada para fins de reescalonamento dos serviços (e, consequentemente, de vinculação de prazos e metas a serem atingidas pelo Banco do Brasil) eram difíceis e complexas, o responsável deixou de adotar medidas de sua alçada com vistas a agilizar os trabalhos no âmbito da Conab. 
128.	Deixou de cumprir o dever de supervisão e acompanhamento das atividades da Comissão, não havendo evidências de seu direcionamento, bem como o dever de coordenação das atividades que envolviam as demais subunidades subordinadas, em desatendimento ao comportamento esperado do gestor mediano que estivesse no cargo de Presidente da Estatal, nas condições em que se encontrava o Sr. Lineu Olímpio de Souza, e exigido pelo art. 14, inciso I, do Regimento Interno da Conab, bem como pelo princípio constitucional da eficiência (art. 37, da CF de 1988) . 
129.	Reputa-se, assim, caracterizado o erro grosseiro a que alude o art. 28, da LINDB, nos termos da interpretação que vem sendo formada nesta Corte acerca do tema, como exemplifica o Voto Condutor do Acórdão 2860/2018-TCU-Plenário, da relatoria do Ministro Augusto Sherman:
53. Aliás, a jurisprudência desta Corte vem se inclinando no sentido de considerar que resta configurada a ocorrência de erro grosseiro quando a conduta culposa do agente público se distancia daquela que seria esperada do administrador médio, avaliada no caso concreto.
130.	Razões: Acrescenta o responsável que a condução e execução do contrato foi exitosa, apesar das dificuldades; que a suposta baixa efetividade do contrato decorreu da complexidade dos empreendimentos e do PNA, bem como das constantes mudanças de ministros e prioridades no Mapa (quatro Ministros em três anos) , que trouxeram dificuldades na execução do PNA e engessaram a presidência da Conab (peça 48, p. 9) ; que a Presidência da Conab estava absolutamente subordinada às diretrizes, projetos e programas do Ministro da Agricultura, Pecuária e Abastecimento, conforme disposto no § 5º, do art. 2º, da Lei 12.873/2013; que, por isso, algumas decisões dependiam de certas burocracias, com prejuízo à agilidade na gestão, como no caso da apresentação do reescalonamento dos serviços; que a Presidência da Conab está no papel de gestor médio, subordinado à supervisão ministerial (art. 25, DL 200/1967) ; que suas ações ficavam condicionadas às políticas desenvolvidas por cada novo Ministro de Estado, em prejuízo à ágil execução contratual. 
131.	Análise: a complexidade e grandiosidade do Plano Nacional de Armazenagem são incontestáveis. O número de obras pretendidas (armazéns a serem reformados ou construídos) exigiu a participação de todas as áreas da Conab no projeto, a criação de estrutura e estratégia específicas, bem como a contratação do Banco do Brasil (com base em autorização legislativa aprovada para tanto) para o gerenciamento administrativo e financeiro de todas as contratações previstas. O volume de recursos destinados (cerca de R$ 500 milhões) também era impactante e justificava a definição das políticas, a emissão de diretrizes e a supervisão pelo Mapa. 
132.	À Conab, em especial à Comissão, cabia conduzir suas ações nesse contexto, que não era desconhecido. À Presidência da Conab competia dirigir as ações, os negócios e as atividades da Companhia, coordenar e supervisionar seus subordinados, inclusive e em especial a Comissão Contrato Conab-BB 30/2013, de modo a construir as condições propícias ao alcance dos resultados pretendidos.
133.	Assim, no que se refere à irregularidade em exame, os obstáculos e dificuldades alegados não auxiliam o gestor, eis que todo o processo de estudos e definição de proposta de reescalonamento dos serviços correu na intimidade da Companhia, como anteriormente relatado, sem que se tenha identificado evidência da atuação esperada do Sr. Lineu Olímpio de Souza por meio dos necessários acompanhamento, coordenação e supervisão.
134.	Requerimento: por fim, requer o recebimento da resposta como tempestiva, a limitação de sua responsabilidade ao efetivo período de atuação (1/1/2016 a 8/4/2016) e o julgamento de suas contas pela regularidade com quitação plena ou regularidade com ressalvas.
135.	Análise: da análise realizada, reputa-se tempestiva a defesa apresentada pelo Sr. Lineu Olímpio de Souza e considera-se como de gestão o período informado pelo responsável (de 1/1/2016 a 8/4/2016) - item 99. 
136.	No mais, rejeitam-se as razões de justificativas apresentadas, ante a validade da audiência realizada (itens 120-121) , a ausência de evidências da alegada adoção de providências ao alcance do responsável para o tempestivo reescalonamento dos serviços (itens 103-118) e a caracterização de erro grosseiro decorrente da omissão na adoção do comportamento esperado do gestor mediano que estivesse no cargo de Presidente da Estatal, nas condições em que se encontrava o Sr. Lineu Olímpio de Souza (itens 122-129) .
137.	Os efeitos da omissão do responsável no mérito de suas contas e a eventual aplicação de sanção, serão avaliados em conjunto com os demais aspectos da gestão no tópico "Conclusão" desta instrução.
Das razões de justificativas do Sr. Igo dos Santos Nascimento
138.	O Sr. Igo dos Santos Nascimento, Diretor de Operações e Abastecimento de 1/1/2016 a 23/11/2016 e Presidente Interino de 15/4/2016 a 01/8/2016, foi chamado em audiência pela:
Conduta: omissão quanto ao efetivo acompanhamento e supervisão das atividades de responsabilidade da "Comissão Contrato Conab-BB 30/2013", mesmo ciente que o Contrato já não vinha apresentando resultados compatíveis com o planejado, evidenciada, no exercício de 2016, pela falta de ações de sua alçada com vistas a agilizar as medidas necessárias ao tempestivo reescalonamento dos serviços, conforme previsto no Termo Aditivo 2, tendo em vista que a proposta de novo escalonamento somente foi entregue ao Banco do Brasil após vencidos os 90 dias estabelecidos no aditivo, e com falhas, ante manifestação e informações encaminhadas pelo contratado (Ofício PRESI 214, de 03 de maio de 2016 e Ofício USI 2016/1577, peça 21, p. 17-25) , em desatendimento ao comportamento esperado e exigido pelo princípio constitucional da eficiência (art. 37, da CF de 1988) e pelo art. 60, inciso I, letra "e", do Regimento Interno da Conab.
Dispositivos violados: Cláusula terceira, do Aditivo 2 ao Contrato Conab 30/2013 (peça 23) ; art. 55, inciso IV, da Lei 8.666/1993; art. 37, da CF de 1988 (princípio constitucional da eficiência) ; art. 60, inciso I, letra "e", do Regimento Interno da Conab
139.	Tomou ciência do ofício que lhe foi remetido aos 6/9/2019 (peça 58) e apresentou tempestivamente suas razões de justificativas (peça 60) . 
Razões e análise
140.	Razões: O responsável alegou, em suma, não ser aplicável a responsabilização objetiva (em razão da ocupação no cargo) na esfera administrativa; que não cabe a fundamentação em cláusulas abertas; que a análise realizada pelo Auditor foi subjetiva, não sendo possível concluir que o insucesso do contrato se deu em razão da omissão do Presidente do Órgão, inclusive ante a nomeação de uma Comissão para gestão do contrato.
141.	Análise: Não procedem as alegações apresentadas. De início, cumpre esclarecer que o chamamento em audiência não foi fundamentado apenas no princípio da eficiência ou em função exclusiva do cargo ocupado, como alegado. Foram levadas em conta as atribuições específicas dos gestores superiores, em especial as relacionadas com o dever de coordenação, acompanhamento e orientação das atividades de suas respectivas áreas, baseando-se a audiência, no caso específico, em competências atribuídas pelo Regimento Interno da Conab ao ocupante da Diretoria de Operações e Abastecimento (Dirab) :
Art. 61. À Diretoria de Operações e Abastecimento - Dirab, compete:
I - coordenar, acompanhar e orientar a execução das atividades de:
....
e) operacionalização da rede de armazéns, manutenção, modernização e construção das bases físicas da Conab;
142.	A propósito, não obstante ter constado do texto do ofício de audiência menção ao art. 60, do Regimento Interno da Conab, ao invés do art. 61, como devido, entende-se que não houve prejuízo à defesa do responsável. De fato, a instrução (peça 25) mencionou corretamente o critério legal, em seu item 39, e foi encaminhada em anexo ao mencionado ofício (peça 56, p. 2) , permitindo a completa compreensão pelo gestor.
143.	Ademais, não se questiona no processo o insucesso do contrato como um todo, mas sim a falta de ações da alçada dos gestores superiores com vistas a agilizar as medidas necessárias ao tempestivo reescalonamento dos serviços, conforme previsto no Termo Aditivo 2, ao Contrato Conab-BB 30/2013, não havendo que se falar em subjetividade na análise realizada anteriormente.
144.	Razões: Acrescenta o gestor que, conforme Regimento Interno da Conab (art. 12, IV e VI) , a responsabilidade por regular, decidir, apreciar e deliberar sobre negócio, planos, programas e ações da Conab é da Diretoria Colegiada e que imputar essa responsabilidade ao Presidente do órgão configura responsabilização objetiva. Que é imprescindível a comprovação do dano, da conduta e do nexo de causalidade e que, no presente caso, não restou configurado o nexo causal entre eventual conduta e o dano causado.
145.	Alega, ainda, que não praticou nenhuma conduta ilegal e que para a imputação de sanção, é necessário delinear de forma clara e precisa a conduta ilícita praticada; que os imputados se defendem de fatos, e não de dispositivos legais, não estando individualizada qualquer conduta que possa macular sua atuação; que agiu de boa-fé, como se evidencia do Despacho que antecedeu a entrega do reescalonamento.
146.	Argumenta, por fim, que o termo aditivo foi assinado para potencializar a executividade do contrato, que, como relatado, não vinha apresentando resultados satisfatórios. Objetivou alcançar as máximas administrativas do interesse público e da efetividade, evitando-se prejuízos maiores. Conclui que não restou comprovada nenhuma conduta omissiva e que lhe era totalmente inexigível conduta diversa da adotada no momento da votação do 2° termo aditivo.
147.	Análise: Como resumido acima, o Sr. Igo dos Santos Nascimento foi chamado em audiência na condição de Diretor de Operações e Abastecimento, não obstante ter acumulado a função de Presidente em parte do exercício de 2016, inexistindo controvérsias quanto às responsabilidades da Diretoria Colegiada.
148.	Quanto à não configuração do nexo entre a irregularidade e a conduta, razão assiste ao responsável, pelos seguintes motivos.
149.	A conduta caracterizada (omissão quanto ao efetivo acompanhamento e supervisão das atividades de responsabilidade da "Comissão Contrato Conab-BB 30/2013") está relacionada com as atribuições do ocupante do cargo de Presidente da Conab (e não de Diretor de Operações e Abastecimento) .
150.	Não obstante a menção feita no ofício de audiência ao art. 61, do Regimento Interno da Companhia, não caberia exigir do então Diretor supervisionar e acompanhar as atividades da Comissão, ainda que as atribuições da Dirab (operacionalização da rede de armazéns, bem como de manutenção, modernização e construção das bases físicas da Conab, conforme Regimento Interno, art. 61) estivessem totalmente envolvidas com as ações executadas pela Comissão.
151.	A falha na descrição da conduta do responsável levaria, a princípio, ao retorno deste processo à fase do contraditório, com nova audiência, agora pelos fundamentos e condutas mais apropriados. No entanto, como se verifica das etapas realizadas no âmbito da Conab após a apresentação da proposta inicial de reescalonamento pela Comissão (peça 69, p. 47-62) , as subunidades vinculadas à Dirab atuaram intensamente, com a elaboração e apresentação das avaliações e manifestações de sua alçada.
152.	Não há elementos, assim, que levem à identificação de eventual omissão do Diretor de Operações e Abastecimento, Sr. Igo dos Santos Nascimento, no exercício de suas funções no que se refere ao reescalonamento total dos serviços a que se refere o Termo Aditivo 2, do Contrato Conab-BB 30/2013.
153.	Requerimento: Requer o acolhimento das razões.
154.	Análise: da análise realizada, conclui-se pelo não acatamento das razões preliminares (itens 141-143) e o integral acolhimento das razões de mérito apresentadas (itens 147-152) , resultando afastada a responsabilidade do Sr. Igo dos Santos Nascimento em relação à irregularidade indicada. Quanto ao mérito das contas do responsável, a situação ora examinada será avaliada em conjunto com os demais aspectos da gestão no tópico "Conclusão" desta instrução.
Das razões de justificativas apresentadas pelos demais integrantes da Diretoria Colegiada
155.	Os Srs. Roberto Naves e Siqueira (Diretor Administrativo, Financeiro e de Fiscalização de 1/1/2016 a 1/4/2016) , Rogério Luiz Zeraik Abdalla (Diretor de Gestão de Pessoas de 1/1/2016 a 31/3/2016) e João Marcelo Intini (Diretor de Política Agrícola e Informações de 01/01/2016 a 05/05/2016) , então integrantes da Diretoria Colegiada da Conab, foram chamados em audiência pela:
Conduta: Autorização da realização do 2º Termo Aditivo do Contrato Conab 30/2013, aprovando seus termos, mesmo ciente que o contrato já não vinha apresentando resultados compatíveis com o planejado, sem adoção de providências de sua alçada com vistas a mitigar o risco de não reescalonamento dos serviços, conforme previsto na cláusula terceira do aditivo, em desatendimento ao comportamento esperado e exigido pelo art. 77, incisos I e II, do Estatuto Social da Conab, c/c art. 12, incisos IV e VI, do Regimento Interno da Conab. 
Dispositivos violados: Cláusula terceira, do Aditivo 2 ao Contrato Conab 30/2013 (peça 23) ; art. 55, inciso IV, da Lei 8.666/1993; art. 37, da CF de 1988 (princípio constitucional da eficiência) ; art. 12, incisos IV e VI, do Regimento Interno da Conab.
156.	Os Srs. Roberto Naves e Siqueira e Rogério Luiz Zeraik Abdalla tiveram ciência do ofício de audiência aos 5/7/2019 e 4/7/2019 (peças 35 e 34) , respectivamente. Apresentaram razões de justificativas, conforme peças 43 e 64, que serão analisadas a seguir.
Das razões de justificativa do Sr. Roberto Naves e Siqueira
157.	Razões: O Sr. Roberto Naves e Siqueira argumenta, resumidamente (peça 43) , que esteve na função de Diretor somente até 1/4/2016, e que não pode ser responsabilizado por atos ocorridos em momento posterior à sua saída do cargo; que "não participou de eventual dano, tampouco esteve presente quando da aferição de seus efeitos"; que a  responsabilização exige a comprovação do dano, da conduta e do nexo de causalidade; que não há que se falar em nexo de causalidade entre o dano e uma conduta sua, pois não estava no cargo de Diretor no momento do vencimento do prazo de noventa dias.
158.	Alega, ainda, que responsabilizar o gestor pela simples aprovação do termo aditivo fere o princípio da proporcionalidade, que veda o excesso por parte do Estado; que é aplicável ao caso a teoria da inexigibilidade de conduta diversa, eis que a autorização visou a melhoria do sistema de modernização, ampliação, reforma e construção de armazéns públicos; que não houve conduta irregular/ilegal, pois não lhe era exigível conduta diversa; que não restou individualizada qualquer conduta que possa macular sua atuação, como exigido, não sendo admitida a imputação abstrata de fatos; que a mera ocupação do cargo de Diretor não o torna responsável por toda e qualquer irregularidade que ocorra no âmbito administrativo.
159.	Análise: De início, cumpre destacar que o chamamento em audiência levou em conta as atribuições específicas dos gestores superiores. No que tange a Diretoria Colegiada, as competências relacionadas com as decisões dos negócios da Conab, bem como com a apreciação e deliberação sobre planos, programas e ações, como disposto no Estatuto Social e no Regimento Interno da Companhia:
Art. 12. Compete à Diretoria Colegiada, respeitadas as diretrizes fixadas pelo Conselho de Administração e as normas legais:
 (...) 
IV - regular e decidir os negócios da Conab, ressalvados aqueles de competência do Conselho de Administração e respeitados os limites de competência fixados neste Regimento Interno; 
 (...) 
VI - apreciar e deliberar sobre planos, programas e ações, submetendo-os à apreciação do Conselho de Administração; 
160.	Por outro lado, não se questionou a assinatura propriamente dita do termo aditivo, nem eventuais irregularidades em sua formalização, mas sim a ausência de providências da alçada da Diretoria Colegiada (limitadas ao respectivo período de gestão) com vistas a mitigar o risco de não reescalonamento dos serviços, como reproduzido acima. 
161.	De fato, a execução do Contrato vinha se arrastando desde sua assinatura, com a falta de consenso para definição de diversos procedimentos operacionais que deveriam constar do Manual Operacional, que ao final não foi aprovado, além de alterações no projeto básico e plano de investimento realizadas poucos meses após a formalização da avença (peça 25, p. 4-5) . A programação inicial previa que, em 2015 seriam licitadas e contratadas as reformas de 52 armazéns e a construção de 6 novos armazéns. No entanto, até o início de 2016 a execução não tinha passado da fase de licitação e contratação de EVTEAS, estudos preliminares, levantamentos topográficos e projetos executivos (peça 22, p. 6-35) .
162.	Três foram as reuniões da Diretoria que avaliaram a proposta de aditivo apresentada pela Presidência da Casa e toda a Diretoria tinha conhecimento da dificuldade enfrentada até o momento na gestão do contrato e definição dos termos do termo aditivo (conforme os já mencionados Votos Presi 27/2015, 28/2015 e 001/2016, peça 69, p. 2-5) . 
163.	Eram notórios os atrasos na entrega dos resultados do PNA e na execução do Contrato Conab-BB 30/2013 e seria razoável esperar dos integrantes da Diretoria Colegiada ao menos a apresentação de questionamentos quanto aos atrasos e a propositura de medidas de mitigação do risco de não realização do reescalonamento total dos serviços.
164.	O fato de o Sr. Roberto Naves e Siqueira não ser o dirigente vinculado à Dirab não exclui sua responsabilidade pela devida avaliação da situação e contribuição para o melhor resultado possível nas deliberações do Colegiado, nos termos das atribuições previstas no Regimento Interno da Conab (acima transcritas) . 
165.	Requerimento: Conclui pela ausência de fundamentos para sua responsabilização e requer o acolhimento das razões apresentadas. 
166.	Análise: da análise realizada, conclui-se pelo não acolhimento das razões de justificativas apresentadas pelo Sr. Roberto Naves e Siqueira, ante as competências específicas dos integrantes da Diretoria Colegiada previstas no Regimento Interno da Conab e a ausência de evidências da adoção de providências de sua alçada, enquanto integrante da Diretoria Colegiada, com vistas a mitigar o risco de não reescalonamento total dos serviços (itens 159-164) .
167.	Quanto ao mérito das contas do responsável e a eventual aplicação de sanção, a situação ora tratada será avaliada no contexto da gestão como um todo, no tópico "Conclusão" desta instrução.
Das razões de justificativa do Sr. Rogério Luiz Zeraik Abdalla
168.	Razões: preliminarmente o responsável alega ter tomado ciência da audiência somente em 31/7/2019, por ter sido o expediente encaminhado para endereço onde não mais reside; que no mesmo dia solicitou prorrogação do prazo por 30 dias (peça 46) , mas que não houve resposta a esse pedido. Ante o silêncio da Corte e sem aguardar mais, apresentou sua defesa aos 25/10/2019. Solicita que as demais comunicações sejam feitas no endereço de Brasília (peça 64) .
169.	Análise:  razão assiste ao responsável, eis que o pedido juntado à peça 46 não foi analisado no tempo devido. Desta feita, passar-se-á a analisar as razões de justificativas apresentadas, tendo-as como tempestivas.
170.	Razões: quanto ao mérito, alega que atuou na função de Diretor até 28/3/2016 e só pode responder por seus atos até então; que o dispêndio de R$ 3.702.560,49 foi realizado após 28/3/2016 e que tal atribuição era de responsabilidade da Diafi; que o vencimento do prazo de noventa dias é posterior à sua saída; que a matéria é função precípua da Dirab.
171.	Análise: como já colocado acima, o chamamento em audiência levou em conta as atribuições específicas dos gestores superiores, considerados os respectivos limites de gestão. Ademais, não se questionou a assinatura propriamente dita do termo aditivo, nem os valores gastos em 2016, que se referiam a serviços efetivamente prestados pela contratada. 
172.	Quanto à matéria em questão, não obstante ser função precípua da Dirab, não se exclui a responsabilidade dos integrantes da Diretoria pela decisão acerca dos negócios da empresa, ante as atribuições próprias e específicas desse Colegiado (art. 12, incisos IV e VI, do Regimento Interno da Conab, acima transcrito) , aplicando-se aos presentes argumentos as razões constantes da análise já realizada nos itens 159-164 desta instrução.
173.	Razões: Destaca que a apreciação pela Diretoria Colegiada levou em consideração subsídios técnicos e jurídicos constantes do Parecer COJUR/GELIC nº PC 868/2015 - 17/12/2015, que recomendou a chancela do termo aditivo 2, condicionando-se às seguintes condições: a) autorização pela autoridade competente (aprovado pela Diretoria Colegiada, conforme Voto PRESI 001/2016) ; b) avaliação do desempenho da contratada (realizada conforme NT Comissão 03/2016, subscrita pelo fiscal do contrato, imagem na defesa) ; c) demonstração da vantajosidade da prorrogação (conforme NT CG 004/NT/2016, imagem na defesa, peça 64, p. 18-19) ; d) concordância da contratada; e) manutenção, pela contratada, das condições que ensejaram sua contratação. 
174.	Considerou, ainda, o teor do Parecer Cojur/Gelic PC 007/2016, que reforça os termos do Parecer anterior e alerta para o prazo máximo para assinatura do termo aditivo; do Parecer Cojur/Gelic PC 010/2016; e do termo aditivo 2. Argumenta, por fim, que o termo aditivo foi devidamente publicado.
175.	Análise: Os argumentos ora apresentados referem-se a pontos que não foram questionados no presente processo, reputando-se desnecessárias maiores dilações a respeito.
176.	Razões: O gestor acrescenta que, durante a 271° Reunião Ordinária do Conselho de Administração da Conab, o Conselheiro Lineu Olímpio de Souza fez diversas considerações (peça 64, p. 20-22) e que a decisão de dar continuidade para término das obras objetivou minimizar eventuais prejuízos e foi tomada com base nos seguintes pontos: a proximidade do vencimento do contrato (venceria em 17/1/2016) ; pareceres técnico e jurídico mencionados; necessidade de ajuste do planejamento ao Projeto de Lei Orçamentária Anual 2016; objetivo estratégico inserido no PPA 2016-2019 (objetivo 1051, vinculado ao Programa 2077) ; apreciação posterior do Conselho de Administração; apontamentos feitos pelos órgãos de controle.
177.	Análise: Como já colocado anteriormente, questionou-se no processo a não adoção de providências da alçada da Diretoria com vistas a mitigar o risco de não reescalonamento dos serviços no âmbito do Contrato Conab-BB 30/2013, e não a assinatura do Aditivo, propriamente dita, ou mesmo as razões para tal.
178.	Razões: Em sede de conclusão, argumenta que todos os atos foram legais; que não lhe era possível exigir conduta diversa no caso concreto; que agiu de boa-fé; que a assinatura do termo aditivo visou dar efetividade ao contrato, sob pena de prejuízos maiores; que o fato de integrar a Diretoria Colegiada não leva à imputação objetiva da responsabilidade por irregularidades; que não houve individualização das condutas nem nexo causal entre sua eventual conduta e o dano causado. 
179.	Análise: Os pontos ora colocados já foram objeto de análise nos itens 171-172, cujo teor é aplicável também neste ponto, dispensando-se as repetições desnecessárias.
180.	Requerimento: Requer o acolhimento das razões e a aprovação de suas contas pela regularidade, sem ressalvas.
181.	Análise: da análise realizada, reputa-se tempestiva a defesa apresentada pelo Sr. Rogério Luiz Zeraik Abdalla. Quanto ao mérito, rejeitam-se as razões de justificativas, tendo em vista que audiência levou em conta as atribuições específicas da Diretoria Colegiada, da qual fazia parte o responsável (itens 171-172 c/c 159-164) ; que não foram questionados aspectos relacionados com a legalidade do aditivo em questão (itens 173-175 c/c 159-166) ou mesmo com as justificativas para sua assinatura (item 177) ; e que, não obstante a temática ser da função precípua da Dirab, não se exclui a responsabilidade dos integrantes da Diretoria Executiva (item 172) .
182.	Quanto ao mérito das contas do responsável e a eventual aplicação de sanção, a situação ora tratada será avaliada no contexto da gestão como um todo, no tópico "Conclusão" desta instrução.
Da revelia do Sr. João Marcelo Intini 
183.		O Sr. João Marcelo Intini tomou ciência da audiência (aviso de recebimento, peça 59) , mas não atendeu ao chamado do Tribunal, deixando de manifestar-se quanto à irregularidade apontada.
184.	Conforme peças 47 e 63, o expediente foi encaminhado para o endereço obtido junto ao cadastro do Tribunal Superior Eleitoral, depois de tentativas frustradas anteriores, em endereços encontrados nas bases da Receita Federal e no Registro Nacional de Carteira de Habilitação.
185.	Transcorrido o prazo regimental fixado e mantendo-se inerte, impõe-se que seja considerado revel, dando-se prosseguimento ao processo, de acordo com o art. 12, § 3º, da Lei 8.443/1992, sem prejuízo da avaliação de sua responsabilidade com base nos elementos constantes dos autos.
186.	Análise: Os documentos e informações constantes dos autos, bem como o teor das razões de justificativas apresentadas pelos demais integrantes da Diretoria Colegiada, Srs. Roberto Naves e Siqueira e Rogério Luiz Zeraik Abdalla, todos chamados em audiência pelos mesmos fatos e condutas, e respectivas análises (itens 157-182) , não contemplam elementos capazes de alterar, em relação ao Sr. João Marcelo Intini, as conclusões quanto à ausência de evidências que demonstrem eventual adoção de providências de sua alçada com vistas a mitigar o risco de não reescalonamento dos serviços (itens 166 e 181 desta instrução) .
Informações adicionais
187.	Cumpre, nesse momento, fazer breve menção aos fatos políticos ocorridos no Brasil em 2016 e que afetaram diretamente a Alta Administração da Conab, de modo a apresentar o contexto no qual a Empresa estava inserida.
188.	Em decorrência do processo de impedimento da continuidade do mandado da então Presidente Dilma Rousseff, iniciado ainda em 2015 pela Câmara dos Deputados, aos 12 de maio de 2016 o Senado Federal afastou a Sra. Dilma da presidência. Com a ocupação do cargo pelo então Vice-Presidente, Sr. Michel Temer, o então Ministro da Agricultura, Pecuária e Abastecimento foi substituído pelo Sr. Blairo Maggi.
189.	Ato contínuo, mudanças também ocorreram na Presidência e nas Diretorias da Conab (em abril/2016, principalmente) , como demonstra o rol de responsáveis trazido aos autos (peça 2 e Apêndice I, da peça 25) :
	Dirigente máximo 
	Lineu Olímpio de Souza
	Presidente
	01/01/2016 a 11/04/2016

		Igo dos Santos Nascimento
	Presidente Interino
	15/04/2016 a 01/08/2016

		Francisco Marcelo Rodrigues Bezerra
	Presidente
	01/08/2016 a 31/12/2016

	Segundo nível de direção
	Igo dos Santos Nascimento
	Diretor de Operações e Abastecimento (Dirab) 
	01/01/2016 a 23/11/2016

		Roberto Naves e Siqueira
	Diretor Administrativo, Financeiro e de Fiscalização (Diafi) 
	01/01/2016 a 01/04/2016

		Igo dos Santos Nascimento
	Diretor Interino da Diafi
	04/04/2016 a 26/04/2016

		Arno Jerke Junior
	Diretor da Diafi
	26/04/2016 a 07/07/2016

		Danilo Borges dos Santos
	Diretor da Diafi
	07/07/2016 a 31/12/2016

		João Marcelo Intini
	Diretor de Política Agrícola e Informações (Dipai) 
	01/01/2016 a 05/05/2016

		Igo dos Santos Nascimento
	Diretor Interino da Dipai
	05/05/2016 a 26/07/2016

		Cleide Edvirges Santos Laia
	Diretora da Dipai
	26/07/2016 a 31/12/2016

		Rogério Luiz Zeraik Abdalla
	Diretor de Gestão de Pessoas (Digep) 
	01/01/2016 a 31/03/2016

		João Marcelo Intini
	Diretor Interino da Digep
	31/03/2016 a 26/07/2016

		Marcus Luis Hartmann
	Diretor da Digep
	26/07/2016 a 31/12/2016

190.	 Além das mudanças no conjunto de gestores da Conab, houve alterações das diretrizes e da visão do Mapa com relação à rede armazenadora da Conab, como citou a Auditoria Interna da Conab, na Nota Técnica 12/2017, p. 15-16 (peça 67, p. 56-106) e evidencia o Ofício 55/2016/SE-Mapa, de 19/7/2016, peça 69, p. 77. 
191.	A rescisão do Contrato Conab-BB 30/2013 decorreu das novas diretrizes, como relatado nos itens 115-116.
Conclusão - Contrato Conab-BB 30/2013, análise das razões de justificativas
192.	Efetivadas as audiências determinadas pelo Pronunciamento da Unidade Técnica (peça 27) , os Srs. Lineu Olímpio de Souza, Igo dos Santos Nascimento, Roberto Naves e Siqueira e Rogério Luiz Zeraik Abdalla apresentaram suas razões de justificativas (peças 48-53, 60, 43 e 64, respectivamente) , quedando-se silente o Sr. João Marcelo Intini (itens 183-185 desta instrução) .
193.	Da análise realizada, reputou-se tempestiva a defesa apresentada pelo Sr. Lineu Olímpio de Souza, então Presidente da Conab, e considerou-se como de gestão o período informado pelo responsável (de 1/1/2016 a 8/4/2016) - item 99. 
194.	Foram rejeitadas, por outro lado, as demais alegações apresentadas pelo Sr. Lineu Olímpio de Souza, ante a validade da audiência realizada (itens 120-121) , a ausência de evidências de adoção de providências ao alcance do responsável para o tempestivo reescalonamento dos serviços (itens 103-118) e a caracterização de erro grosseiro decorrente da omissão na adoção do comportamento esperado do ocupante do cargo de Presidente da Estatal, em especial ante as conhecidas atribuições de acompanhamento e supervisão das atividades da Comissão Contrato Conab-BB 30/2013 (orientar, coordenar, conduzir, analisar, elaborar, acompanhar, supervisionar e fiscalizar todas atividades referentes à contratação do Banco do Brasil S.A) - itens 122-129.
195.	Quanto à defesa apresentada pelo Sr. Igo dos Santos Nascimento, então Diretor de Operações e Abastecimento de 1/1/2016 a 23/11/2016 e Presidente Interino de 15/4/2016 a 01/8/2016, concluiu-se pelo não acatamento das preliminares (itens 141-143) e o integral acolhimento das razões de mérito apresentadas (itens 147-152) , resultando afastada a responsabilidade deste responsável em relação à irregularidade indicada.
196.	Relativamente à defesa do Sr. Roberto Naves e Siqueira, então Diretor Administrativo, Financeiro e de Fiscalização de 1/1/2016 a 1/4/2016, a análise realizada concluiu pelo não acolhimento das razões de justificativas apresentadas, ante as competências específicas dos integrantes da Diretoria Colegiada previstas no Regimento Interno da Conab e a ausência de evidências da adoção de providências de sua alçada, enquanto integrante da Diretoria Colegiada, com vistas a mitigar o risco de não reescalonamento total dos serviços (itens 159-164) .
197.	Quanto às razões trazidas pelo Sr. Rogério Luiz Zeraik Abdalla, então Diretor de Gestão de Pessoas de 1/1/2016 a 31/3/2016, reputou-se tempestiva a defesa apresentada (item 169) . Quanto ao mérito, foram rejeitadas as razões de justificativas, tendo em vista que a audiência levou em conta as atribuições específicas da Diretoria Colegiada, da qual fazia parte o responsável (itens 171-172 c/c 159-164) ; que não foram questionados aspectos relacionados com a legalidade do aditivo em questão (itens 173-175) ou mesmo com as justificativas para sua assinatura (item 177) ; e que, não obstante a temática ser da função precípua da Dirab, não se exclui a responsabilidade dos integrantes da Diretoria Executiva pela devida avaliação da situação e contribuição para o melhor resultado possível nas deliberações do Colegiado (item 171-172) .
198.	Por fim, no que tange ao Sr. João Marcelo Intini (Diretor de Política Agrícola e Informações de 1/1/2016 a 5/5/2016) , e diante de seu silêncio, impõe-se reconhecer a revelia, dando-se prosseguimento ao processo, de acordo com o disposto no art. 12, § 3º, da Lei 8.443/1992.
199.	Quanto à sua responsabilidade, as defesas apresentadas pelos demais gestores chamados em audiência, em especial pelos outros integrantes da Diretoria Colegiada, não contemplam elementos capazes de sanear a irregularidade que lhe fora atribuída, ante a ausência de evidências que demonstrem eventual adoção de providências de sua alçada com vistas a mitigar o risco de não reescalonamento total dos serviços (itens 166 e 181 desta instrução) .
200.	Por outro lado, ainda que as irregularidades apontadas não tenham sido cabalmente elididas, tem-se que, sob o ponto de vista do julgamento das contas, tais fatos não guardam gravidade suficiente para macular toda a gestão dos Srs. Lineu Olímpio de Souza, Roberto Naves e Siqueira, Rogério Luiz Zeraik Abdalla e João Marcelo Intini e impor-lhes as consequências danosas da declaração de irregularidade de suas contas ou mesmo para fundamentar proposta de multa.
201.	De fato, as análises dos resultados concernentes aos objetivos estratégicos "assegurar a execução efetiva da política de garantia do preço mínimo" e "atuar proativamente na formação e gestão dos estoques públicos" (itens 13-20 e 21-37) , bem como as avaliações efetivadas em relação aos temas "Contagem do estoque" e "Defesa judicial" desta instrução (itens 52-62 e 65-82) demonstram condução razoável dos negócios da Companhia pelo conjunto dos administradores.
202.	Ademais, não obstante as falhas apontadas, as omissões acima descritas ocorreram em um contexto político não favorável, não resultaram em pagamentos indevidos nem refletiram prejuízo direto ao erário, não havendo indícios de má-fé na conduta dos responsáveis.
203.	Nesta linha tem sido o posicionamento desta Corte em diversos julgados, a exemplo do voto condutor do Acórdão 156/2020-TCU-Plenário, Relator Min. Vital do Rêgo:
Cabe ao TCU, no julgamento de contas anuais, examinar a gestão como um todo, de forma a verificar se eventuais irregularidades não elididas, analisadas em conjunto com o universo dos atos praticados pelo gestor ao longo do exercício, são graves o suficiente para macular as suas contas, sobretudo quando os elementos dos autos não refletem prejuízo ao erário ou má-fé na conduta do responsável.
204.	Posto isso, propor-se-á ressalva nas contas dos gestores.
CONCLUSÃO
205.	Conforme análise realizada, a presente prestação de contas anuais está constituída de acordo com as normas aplicáveis, em especial a Instrução Normativa-TCU 63/2010 e a Decisão Normativa-TCU 156/2016, e os processos conexos e os de contas de exercícios anteriores não são capazes de influenciar o mérito das contas dos responsáveis deste processo (peça 25, p. 2-3) . 
206.	Considerando o escopo definido (item 7) e a análise realizada, conclui-se serem satisfatórios os resultados alcançados para os objetivos "assegurar a execução efetiva da política de garantia do preço mínimo" e "atuar proativamente na formação e gestão dos estoques públicos", conforme relato e evidências citadas nos itens 13-20 e 21-37 desta instrução.
207.	Por outro lado, quanto ao objetivo "otimizar a utilização da rede armazenadora própria", reputam-se não satisfatórios/ não alcançados os resultados (não atingidas as metas estabelecidas pelo Sistema Nacional de Certificação de Unidades de Armazenagem para 2016 e não ampliada a capacidade estática da rede armazenadora própria da Conab em 2016) , conforme relato e evidências citadas nos itens 38 a 45, desta instrução, e o disposto à peça 25, p. 4-7.
208.	Quanto às impropriedades levantadas no tópico "Contagem do estoque", considerando a análise realizada, conclui-se que os ajustes nos procedimentos de contratação dos serviços de auditoria independente (itens 52-55) sanearam a situação em exame e que não há indícios de falhas graves na avaliação do Estoque pela Conab (itens 56-62) .
209.	No que se refere à "Defesa judicial", entende-se que a Companhia está adotando medidas com vistas a aprimorar a segurança dos valores reportados no Balanço Patrimonial a título de "Depósitos restituíveis e valores vinculados", "Créditos a receber pendentes de decisão judicial" e "Contingências Judiciais" (itens 65-76) ; e que as recomendações emitidas pela SFC/CGU (peça 8, p. 26-31) em relação aos controles internos são razoáveis e adequadas ao aprimoramento da gestão judicial na Conab, sendo suficiente o acompanhamento das questões pelo Tribunal nos próximos processos de contas anuais (itens 77-86) .
210.	Relativamente ao mérito das contas dos responsáveis, considerando as análises realizadas, conclui-se pela:  
	a) caracterização da revelia do Sr. João Marcelo Intini, então Diretor de Política Agrícola e Informações de 1/1/2016 a 5/5/2016 (CPF XXX.479.028-XX) , e julgamento de suas contas pela regularidade com ressalva, dando-lhe quitação, nos termos dos artigos 16, inciso II, e 18 da Lei 8.443/1992, c/c o artigo 208 do Regimento Interno do TCU, em face da falta verificada em sua gestão: autorização da realização do 2º Termo Aditivo do Contrato Conab 30/2013, sem adoção de providências de sua alçada com vistas a mitigar o risco de não reescalonamento dos serviços, em desatendimento ao comportamento esperado e exigido pelo art. 77, incisos I e II, do Estatuto Social da Conab, c/c art. 12, incisos IV e VI, do Regimento Interno da Conab (itens 183-186 e 200-204) ;
	b) rejeição parcial das razões de justificativas apresentadas pelo Sr. Lineu Olímpio de Souza, então Presidente da Conab (CPF XXX.715.001-XX) e julgamento de suas contas pela regularidade com ressalva, dando-lhe quitação, nos termos dos artigos 16, inciso II, e 18 da Lei 8.443/1992, c/c o artigo 208 do Regimento Interno do TCU, em face da omissão quanto ao efetivo acompanhamento e supervisão das atividades de responsabilidade da "Comissão Contrato Conab-BB 30/2013", em desatendimento ao comportamento esperado e exigido pelo princípio constitucional da eficiência (art. 37, da CF de 1988) e pelo art. 14, inciso I, do Regimento Interno da Conab (itens 98-137 e 200-204) ;
	c) rejeição parcial das razões de justificativas apresentadas pelos Srs. Roberto Naves e Siqueira, então Diretor Administrativo, Financeiro e de Fiscalização de 1/1/2016 a 1/4/2016 (CPF XXX.770.701-XX) , e Rogério Luiz Zeraik Abdalla, então Diretor de Gestão de Pessoas de 1/1/2016 a 31/3/2016 (CPF XXX.180.409-XX) , e julgamento de suas contas pela regularidade com ressalva, dando-lhes quitação, nos termos dos artigos 1º, inciso I, 16, inciso II, 18 e 23, inciso II, da Lei 8.443/1992, c/c os artigos 1º, inciso I, 208 e 214, inciso II, do Regimento Interno do TCU, em face da autorização da realização do 2º Termo Aditivo do Contrato Conab 30/2013, sem adoção de providências de sua alçada com vistas a mitigar o risco de não reescalonamento dos serviços, em desatendimento ao comportamento esperado e exigido pelo art. 77, incisos I e II, do Estatuto Social da Conab, c/c art. 12, incisos IV e VI, do Regimento Interno da Conab (itens 157-167, 168-182, respectivamente, e 200-204) ;
	d) acolhimento das razões de mérito apresentadas pelo Sr. Igo dos Santos Nascimento, então Diretor de Operações e Abastecimento de 1/1/2016 a 23/11/2016 e Presidente Interino de 15/4/2016 a 1/8/2016 (CPF XXX.581.971-XX) , e julgamento de suas contas pela regularidade, dando-lhe quitação plena, nos termos dos artigos 1º, inciso I, 16, inciso I, 17 e 23, inciso I, da Lei 8.443/1992 c/c os arts. 1º, inciso I, 207 e 214, inciso I, do Regimento Interno do TCU (itens 140-154) .
211.	Quanto aos demais responsáveis constantes do rol (peça 2) , propor-se-á o julgamento pela regularidade, com quitação plena, ante a não identificação de impropriedades relacionadas com sua atuação nas questões incluídas no escopo de análise das presentes contas.
PROPOSTA DE ENCAMINHAMENTO
212.		Diante do exposto, submetemos os autos à consideração superior, propondo ao Tribunal:
	a) com fundamento nos artigos 1º, inciso I, 16, inciso I, 17 e 23, inciso I, da Lei 8.443/1992 c/c os arts. 1º, inciso I, 207 e 214, inciso I, do Regimento Interno do TCU, que sejam julgadas regulares as contas dos Srs. Igo dos Santos Nascimento (CPF XXX.581.971-XX) , Arno Jerke Junior  (XXX.670.441-XX) , Cleiton dos Santos Araújo  (XXX.631.201-XX) , Cleide Edvirges Santos Laia (XXX.438.446-XX) , Danilo Borges dos Santos  (XXX.620.601-XX) , Eumar Roberto Novacki (XXX.595.981-XX) , Francisco de Assis da Silva Lopes	  (XXX.228.158-XX) , Francisco Marcelo Rodrigues Bezerra 	(097.486.791 87) , Katia Terezinha Coelho da Rocha  	(XXX.733.501-XX) , Marcus Luis Hartmann (XXX.689.249-XX) , Maria Emília Mendonça Pedroza Jaber (XXX.358.801-XX) , Raphael Vianna de Menezes (XXX.027.474-XX) , Tatiana Lipovetskaia Palermo (	XXX.553.608-XX) e Tânia Mara Garib	 (XXX.829.951-XX) , dando-lhes quitação plena.
	b) com fundamento nos artigos 1º, inciso I, 16, inciso II, 18 e 23, inciso II, da Lei 8.443/1992, c/c os arts. 1º, inciso I, 208 e 214, inciso II, do Regimento Interno, que sejam julgadas regulares com ressalva as contas dos responsáveis a seguir, em face das falhas adiante apontadas, dando-lhes quitação: 
  	1) Lineu Olímpio de Souza, CPF XXX.715.001-XX: omissão quanto ao efetivo acompanhamento e supervisão das atividades de responsabilidade da "Comissão Contrato Conab-BB 30/2013", em desatendimento ao comportamento esperado e exigido pelo princípio constitucional da eficiência (art. 37, da CF de 1988) e pelo art. 14, inciso I, do Regimento Interno da Conab (itens 98-137 da instrução) ;
	2) Roberto Naves e Siqueira, CPF XXX.770.701-XX: autorização do 2º Termo Aditivo do Contrato Conab 30/2013, sem adoção de providências de sua alçada com vistas a mitigar o risco de não reescalonamento total dos serviços, em desatendimento ao comportamento esperado e exigido pelo art. 77, incisos I e II, do Estatuto Social da Conab, c/c art. 12, incisos IV e VI, do Regimento Interno da Conab (itens 157-167 da instrução) ;
	3) Rogério Luiz Zeraik Abdalla, CPF XXX.180.409-XX: autorização do 2º Termo Aditivo do Contrato Conab 30/2013, sem adoção de providências de sua alçada com vistas a mitigar o risco de não reescalonamento total dos serviços, em desatendimento ao comportamento esperado e exigido pelo art. 77, incisos I e II, do Estatuto Social da Conab, c/c art. 12, incisos IV e VI, do Regimento Interno da Conab (itens 168-182 da instrução) ;
	4) 	João Marcelo Intini, CPF XXX.479.028-XX: autorização do 2º Termo Aditivo do Contrato Conab 30/2013, sem adoção de providências de sua alçada com vistas a mitigar o risco de não reescalonamento total dos serviços, em desatendimento ao comportamento esperado e exigido pelo art. 77, incisos I e II, do Estatuto Social da Conab, c/c art. 12, incisos IV e VI, do Regimento Interno da Conab (itens 168-182 da instrução) ;
	c) dar ciência do acórdão que vier a ser proferido, assim como do relatório e do voto que o fundamentarem, à Companhia Nacional de Armazenagem."
2.	Após o término da etapa de instrução de mérito da unidade técnica, estando os autos no gabinete do Procurador Rodrigo Medeiros de Lima, representante do Ministério Público junto ao TCU neste processo, o Sr. Igo dos Santos Nascimento trouxe aos autos aditamento às razões de justificativas anteriormente apresentadas, com vários documentos em anexo (peças 74-85) .
3.	Em seu parecer à peça 87, o representante do MPjTCU manifesta-se de acordo com o encaminhamento de mérito proposto pela unidade técnica e "deixa de sugerir o retorno dos autos à unidade técnica, com vistas a analisar o aditamento de defesa, uma vez que a proposta de encaminhamento, em relação a Igo dos Santos Nascimento é pela regularidade de suas contas, uma vez que as razões de justificativa por ele apresentadas podem ser acolhidas, como bem asseverou a unidade técnica (peça 75, p. 20, parágrafos 147-154) ".
	É o relatório.

8.1. Janaina da Silva Leme dos Santos (54805/OAB-DF) e outros, representando Rogério Luiz Zeraik Abdalla.  
8.2. Joao Paulo Bachur (196.737/OAB-SP) e outros, representando Igo dos Santos Nascimento.  
8.3. Wilson Azevedo dos Santos (9199/OAB-GO) e outros, representando Lineu Olímpio de Souza.

Procurador Rodrigo Medeiros de Lima.

PRESTAÇÃO DE CONTAS. EXERCÍCIO DE 2016. COMPANHIA NACIONAL DE ABASTECIMENTO. IMPROPRIEDADES REFERENTES À CONTAGEM DE ESTOQUE, DEFESA JUDICIAL E CONTRATO CONAB 30/2013. ACOLHIMENTO DOS ARGUMENTOS APRESENTADOS PARA AS DUAS PRIMEIRAS IMPROPRIEDADES. NÃO ACOLHIMENTO DOS ARGUMENTOS RELACIONADOS COM A TERCEIRA IMPROPRIEDADE. NÃO COMPROMETIMENTO DA GESTÃO COMO UM TODO. CONTAS REGULARES COM RESSALVAS DE ALGUNS RESPONSÁVEIS. CONTAS REGULARES DOS DEMAIS. ARQUIVAMENTO.

PRESTAÇÃO DE CONTAS (PC)

Secretaria de Controle Externo da Agricultura e do Meio Ambiente (SecexAmb).

Em exame, prestação de contas da Companhia Nacional de Abastecimento (Conab) , empresa pública vinculada ao Ministério da Agricultura, Pecuária e Abastecimento - MAPA, relativa ao exercício de 2016.
A empresa tem como competência institucional gerir as políticas agropecuárias e de abastecimento, visando, dentre outros, garantir preços mínimos ao produtor, abastecimento regular de produtos alimentícios a preços acessíveis ao consumidor e atendimento das necessidades básicas da sociedade, preservando e estimulando os mecanismos de mercado.
Em análise preliminar, a Secretaria de Controle Externo da Agricultura e do Meio Ambiente - SecexAgroAmbiental (peça 25) , comprovou a adequação das peças do processo e a composição do rol de responsáveis, bem como verificou que os processos conexos e os de contas de anos anteriores não eram capazes de influenciar o mérito destas contas (peça 25, p. 2-3) .
Após a realização de audiência de diversos responsáveis referente a indícios de irregularidade no âmbito da execução do Contrato Conab 30/2013, a unidade técnica, em posicionamento uniforme, propõe:
	a) não acolhimento das razões de justificativas dos Srs. Lineu Olímpio de Souza (Presidente) , Roberto Naves e Siqueira (Diretor Administrativo, Financeiro e de Fiscalização) , e Rogério Luiz Zeraik Abdalla (Diretor de Gestão de Pessoas) ;
	b) acolhimento integral das razões apresentadas pelo Sr. Igo dos Santos Nascimento (Diretor de Operações e Abastecimento e Presidente Interino) ;
	c) revelia do Sr. João Marcelo Intini (Diretor de Política Agrícola e Informações) .
Apesar disso, a unidade técnica entende que "ainda que as irregularidades apontadas não tenham sido cabalmente elididas, tem-se que, sob o ponto de vista do julgamento das contas, tais fatos não guardam gravidade suficiente para macular toda a gestão dos Srs. Lineu Olímpio de Souza, Roberto Naves e Siqueira, Rogério Luiz Zeraik Abdalla e João Marcelo Intini e impor-lhes as consequências danosas da declaração de irregularidade de suas contas ou mesmo para fundamentar proposta de multa."
O Ministério Público junto ao TCU, na pessoa do Procurador Rodrigo Medeiros de Lima, concorda com o posicionamento da unidade técnica.
Feito breve resumo do processo, passo a decidir.
De antemão, informo que estou de acordo na íntegra com os pareceres uniformes da SecexAgroAmbiental e do douto Parquet, cujos fundamentos incorporo às minhas razões de decidir, conforme considerações a seguir.
Os principais aspectos analisados nestes autos referem-se à: contagem de estoque; defesa judicial; e Contrato Conab 30/2013.
No que se refere à contagem de estoque, foi possível verificar que a Norma de Organização da Conab 30.505 (NOC 30.505 - Inventário de Mercadorias, capítulo II) foi atualizada, de maneira que o novo texto prevê a realização de inventário anual, de transferência de responsabilidade provisória, de responsabilidade definitiva e inventário eventual, não mais dispondo sobre inventários bimestrais (peça 66, p. 39-51) .
Em adição, tem-se que "as justificativas apresentadas, as normas existentes (Manual de Fiscalização de Estoques e NOC 30.505, por exemplo) e o planejamento e organização do processo de fiscalização de estoques demonstrados pela Conab são indícios de que o trabalho de fiscalização está estruturado e pode conferir a segurança necessária ao controle do estoque da Companhia."
Dessa forma, estou de acordo com o entendimento uniforme de que esta impropriedade foi devidamente sanada pela Conab.
No que concerne à defesa judicial no âmbito daquela empresa pública, foi possível identificar que a Companhia está adotando medidas com vistas a aprimorar a segurança dos valores reportados a título de "Depósitos restituíveis e valores vinculados", "Créditos a receber pendentes de decisão judicial" e "Contingências Judiciais", sendo suficiente o acompanhamento da questão pelo Tribunal nos próximos processos de contas anuais.
Em adição, entendo que as recomendações emanadas pela Controladoria-Geral da União, constantes do subitem 78 do relatório que antecede este Voto, são adequadas ao aprimoramento da gestão judicial na Conab, de maneira que não são cabíveis novas determinações ou recomendações desta Corte de Contas, sendo suficiente o acompanhamento deste tema nos futuros processos de prestações de contas encaminhados a este Tribunal.
Quanto ao Contrato Conab 30/2013, cujo objeto foi a contratação do Banco do Brasil, em 2013, para a "gestão e administração financeira dos recursos da Conab destinados à modernização, ampliação, reforma e construção de armazéns agropecuários, a contratação e fiscalização das obras e serviços necessários, bem como a aquisição de bens e equipamentos", concordo na íntegra com a análise da SecexAgroAmbiental, conforme considerações a seguir.
As falhas identificadas na execução do contrato sob análise levaram à audiência dos Srs. Lineu Olímpio de Souza (Presidente, de 1/1/2016 a 11/4/2016) , Igo dos Santos Nascimento (Diretor de Operações e Abastecimento, de 1/1/2016 a 23/11/2016 e Presidente Interino de 15/4/2016 a 1/8/2016) , Roberto Naves e Siqueira (Diretor Administrativo, Financeiro e de Fiscalização (Diafi) de 1/1/2016 a 1/4/2016) , João Marcelo Intini (Diretor de Política Agrícola e Informações (Dipai) de 1/1/2016 a 5/5/2016) e Rogério Luiz Zeraik Abdalla Diretor de Gestão de Pessoas (Digep) de 1/1/2016 a 31/3/2016) , todos integrantes da Diretoria Colegiada, ante a seguinte irregularidade:
Irregularidade: execução do Contrato Conab 30/2013 durante todo o exercício de 2016 sem aprovação e publicação do reescalonamento dos serviços, conforme previsto no 2º Termo Aditivo à avença, resultando nos dispêndios de R$ 3.702.560,49 (despesas pagas em 2016, relativas à ação 151O - ampliação e melhoria na capacidade armazenadora da Conab) sem a respectiva vinculação de prazos e metas a serem atingidas pelo Banco do Brasil. 
Conforme afirmei anteriormente, não tenho reparos a fazer à percuciente análise da unidade técnica quanto a esse tópico, transcrita no relatório que antecede este Voto. Afinal, a jurisprudência pacífica deste Tribunal é no sentido de:
Cabe ao TCU, no julgamento de contas anuais, examinar a gestão como um todo, de forma a verificar se eventuais irregularidades não elididas, analisadas em conjunto com o universo dos atos praticados pelo gestor ao longo do exercício, são graves o suficiente para macular as suas contas, sobretudo quando os elementos dos autos não refletem prejuízo ao erário ou má-fé na conduta do responsável. (Acórdão 156/2020-TCU-Plenário, de relatoria do Ministro Vital do Rêgo, constante da "Jurisprudência Selecionada") 
Para o julgamento pela irregularidade de contas ordinárias, as falhas ocorridas devem ser avaliadas quanto ao seu impacto na integralidade da gestão dos responsáveis, considerando a magnitude dos valores envolvidos frente à totalidade dos recursos geridos, a existência ou não de débito, de reincidência e de má-fé dos responsáveis. (Acórdão 2987/2012-TCU-Primeira Câmara, de relatoria da Ministra Ana Arraes, constante da "Jurisprudência Selecionada") 
Por fim, cabe ressaltar que o responsável Igo dos Santos Nascimento, após o término da etapa de instrução, trouxe aos autos aditamento às razões de justificativas anteriormente apresentadas, com vários documentos anexos (peças 74-85) .
Considerando que a proposta de encaminhamento da SecexAgroAmbiental com relação a esse responsável é pelo julgamento de suas contas pela regularidade, em conformidade com os princípios da celeridade processual e da razoabilidade, consinto com a proposta do Ministério Público junto ao TCU no sentido de não retornar os autos àquela unidade técnica para análise dessa nova documentação. 
Pelas razões acima, diante de tais constatações e ante a ausência de irregularidades capazes de macular a gestão dos responsáveis como um todo, acolho o encaminhamento uniforme alvitrado pela Secretaria de Controle Externo da Agricultura e do Meio Ambiente, com a anuência do Parquet especial, para julgar regular com ressalvas as contas de alguns responsáveis e regular as contas dos demais. 
	Ante o exposto, manifesto-me por que o Tribunal aprove o acórdão que ora submeto à deliberação deste Colegiado.
TCU, Sala das Sessões, em 24 de agosto de 2021.
Ministro JOÃO AUGUSTO RIBEIRO NARDES 
Relator